---
title: "Trayectorias Sociolaborales de Personas Migrantes en el AMBA"
subtitle: "Capítulo 2 — Primer año en Argentina"
date: "`r Sys.Date()`"
output:
  html_document:
    toc: true
    toc_float: true
    theme: flatly
    number_sections: true
---

```{r setup, include=FALSE}
knitr::opts_chunk$set(
  echo = FALSE,
  message = FALSE,
  warning = FALSE
)
```

```{r preparacion, include=FALSE}
library(tidyverse)
library(readr)
library(wordcloud2)
library(tidytext)

# -----------------------------------------------------------------------------
# IMPORTACIÓN Y LIMPIEZA
# Misma preparación que Capítulo 1. Ver decisiones documentadas allí.
# -----------------------------------------------------------------------------
encuesta <- read_csv(
  "data/Trayectorias laborales vf kobo weightvec v3.csv",
  locale = locale(encoding = "UTF-8"),
  show_col_types = FALSE
)

encuesta_clean <- encuesta %>%
  select(
    -`q40_estudios/s__estudios_de_nivel_primario`,
    -`q40_estudios/s__estudios_de_nivel_secundario`,
    -`q40_estudios/s__estudios_de_nivel_terciario__institut`,
    -`q40_estudios/s__estudios_universitarios__carrera_de_g`,
    -`q40_estudios/s__estudios_de_postgrado`,
    -`q40_estudios/s__capacitaciones_laborales_profesionale`,
    -`q40_estudios/no__no_estudi__desde_que_llegu__a_argent`,
    -`...1`, -`__version__`, -`_tags`, -`_index`,
    -start, -end
  )

# Correcciones en q19_anio_arribo (ver Capítulo 1)
encuesta_clean <- encuesta_clean %>%
  mutate(q19_anio_arribo = case_when(
    q19_anio_arribo == 21               ~ 2004,
    q19_anio_arribo %in% c(18, 1918)    ~ NA_real_,
    TRUE                                ~ q19_anio_arribo
  ))

# -----------------------------------------------------------------------------
# FILTRO MOMENTO 2
# Este bloque aplica solo a quienes llevan más de un año en Argentina.
# Quienes llegaron en 2024 o 2025 se saltan el bloque y pasan al Momento 3.
# Los casos con q19_anio_arribo == NA se excluyen por no poder verificar
# su elegibilidad.
# -----------------------------------------------------------------------------
encuesta_momento2 <- encuesta_clean %>%
  filter(q19_anio_arribo < 2024)

# Stopwords para nubes de palabras
stopwords_es <- c(
  "de", "en", "la", "el", "los", "las", "un", "una", "y", "a", "por",
  "con", "del", "al", "se", "su", "que", "o", "para", "pero", "como",
  "más", "este", "esta", "esto", "entre", "hasta", "desde",
  "trabajo", "trabajaba", "trabajé", "sector", "área", "empresa", "famili"
)

total_pesos_m2 <- sum(encuesta_momento2$weightvec)
```

# Descripción del bloque

Este capítulo analiza la situación sociolaboral durante el **primer año de residencia 
en Argentina**. El bloque fue respondido únicamente por quienes llevan más de un año 
en el país — quienes llegaron en 2024 o 2025 pasaron directamente al Momento 3.

La base de análisis para este capítulo es de **`r nrow(encuesta_momento2)` casos**.

---

# Documentación durante el primer año

## Obtención del DNI (Q20)

```{r q20}
encuesta_momento2 %>%
  filter(!is.na(q20_DNI_primer_anio)) %>%
  group_by(q20_DNI_primer_anio) %>%
  summarise(n = sum(weightvec)) %>%
  mutate(
    porcentaje = round(n / sum(n) * 100, 1),
    q20_DNI_primer_anio = recode(q20_DNI_primer_anio,
      "si"                    = "Sí",
      "no"                    = "No",
      "prefiero_no_responder" = "Prefiero no responder / No sé"
    )
  ) %>%
  arrange(desc(porcentaje)) %>%
  select(`Obtuvo DNI en el primer año` = q20_DNI_primer_anio, `%` = porcentaje)
```

---

# Situación laboral durante el primer año

## Trabajó durante el primer año (Q21)

```{r q21}
encuesta_momento2 %>%
  filter(!is.na(q21_trabajo_primer_anio)) %>%
  group_by(q21_trabajo_primer_anio) %>%
  summarise(n = sum(weightvec)) %>%
  mutate(
    porcentaje = round(n / sum(n) * 100, 1),
    q21_trabajo_primer_anio = recode(q21_trabajo_primer_anio,
      "si"             = "Sí, trabajó",
      "no_jubilado"    = "No, ya estaba jubilado/retirado",
      "no_estudio"     = "No, solo estudió",
      "no_desempleado" = "No, estuvo desempleado/buscando trabajo",
      "no_ninio"       = "No, era niño/a o adolescente"
    )
  ) %>%
  arrange(desc(porcentaje)) %>%
  select(`Situación laboral primer año` = q21_trabajo_primer_anio, `%` = porcentaje)
```

## Tipo de ocupación en el primer año (Q22)

*Porcentajes calculados sobre quienes trabajaron durante el primer año (Q21 = Sí).*

```{r q22}
encuesta_momento2 %>%
  filter(q21_trabajo_primer_anio == "si") %>%
  filter(!is.na(q22_ocupacion_primer_anio)) %>%
  group_by(q22_ocupacion_primer_anio) %>%
  summarise(n = sum(weightvec)) %>%
  mutate(
    porcentaje = round(n / sum(n) * 100, 1),
    q22_ocupacion_primer_anio = recode(q22_ocupacion_primer_anio,
      "salario_fijo"             = "Trabajo con salario fijo",
      "cuenta_propia"            = "Trabajo por cuenta propia",
      "changas"                  = "Trabajos esporádicos / changas / subempleo",
      "trabajo_sin_remuneracion" = "Trabajo sin remuneración",
      "otro"                     = "Otra"
    )
  ) %>%
  arrange(desc(porcentaje)) %>%
  select(`Situación ocupacional primer año` = q22_ocupacion_primer_anio, `%` = porcentaje)
```

*Nota: la categoría "Otra" (6.6%) incluye 31 respuestas en texto libre con alta 
heterogeneidad — predominan descripciones de trabajo informal no registrado y trabajo 
doméstico. Pendiente de reclasificación con el equipo.*

## Formalidad del trabajo en el primer año (Q23)

*Porcentajes calculados sobre quienes tenían salario fijo o trabajo por cuenta propia (Q22).*

```{r q23}
encuesta_momento2 %>%
  filter(q21_trabajo_primer_anio == "si") %>%
  filter(q22_ocupacion_primer_anio %in% c("salario_fijo", "cuenta_propia")) %>%
  filter(!is.na(q23_formalidad_trabajo)) %>%
  group_by(q23_formalidad_trabajo) %>%
  summarise(n = sum(weightvec)) %>%
  mutate(
    porcentaje = round(n / sum(n) * 100, 1),
    q23_formalidad_trabajo = recode(q23_formalidad_trabajo,
      "formal"   = "Formal",
      "informal" = "Informal"
    )
  ) %>%
  arrange(desc(porcentaje)) %>%
  select(`Formalidad del trabajo en primer año` = q23_formalidad_trabajo, `%` = porcentaje)
```

## Actividad laboral en el primer año (Q24)

*Porcentajes calculados sobre quienes trabajaban por cuenta propia o realizaban 
changas/subempleo (Q22).*

```{r q24}
encuesta_momento2 %>%
  filter(q22_ocupacion_primer_anio %in% c("cuenta_propia", "changas")) %>%
  filter(!is.na(q24_actividad_primer_anio)) %>%
  group_by(q24_actividad_primer_anio) %>%
  summarise(n = sum(weightvec)) %>%
  mutate(
    porcentaje = round(n / sum(n) * 100, 1),
    q24_actividad_primer_anio = recode(q24_actividad_primer_anio,
      "patron"             = "Patrón de un negocio (empleador)",
      "profesional"        = "Profesional independiente",
      "servicio_oficio"    = "Trabajo de servicio u oficio",
      "emprendimiento"     = "Emprendimiento",
      "venta_ambulante"    = "Venta ambulante",
      "plataforma"         = "Trabajo en plataformas",
      "trabajo_estacional" = "Trabajo estacional o por períodos",
      "otro"               = "Otra"
    )
  ) %>%
  arrange(desc(porcentaje)) %>%
  select(`Actividad laboral primer año` = q24_actividad_primer_anio, `%` = porcentaje)
```

*Nota: la categoría "Otra" incluye respuestas en texto libre pendientes de 
reclasificación con el equipo.*

## Ocupación en el primer año — exploración de texto libre (Q25)

La pregunta 25 solicitó una descripción en texto libre de la ocupación durante el 
primer año. Se presenta una nube de palabras con los 50 términos más frecuentes como 
exploración cualitativa.

```{r q25, fig.align='center'}
palabras_q25 <- encuesta_momento2 %>%
  filter(q21_trabajo_primer_anio == "si") %>%
  filter(!is.na(q25_ocupacion_primer_anio)) %>%
  select(q25_ocupacion_primer_anio) %>%
  unnest_tokens(word, q25_ocupacion_primer_anio) %>%
  filter(!word %in% stopwords_es) %>%
  filter(nchar(word) > 3) %>%
  count(word, sort = TRUE)

wordcloud2(palabras_q25 %>% slice_max(n, n = 50),
           color = "random-dark",
           backgroundColor = "white",
           size = 0.8)
```

## Cómo obtuvo el trabajo en el primer año (Q26)

*Porcentajes calculados sobre quienes trabajaron durante el primer año (Q21 = Sí).*

```{r q26}
encuesta_momento2 %>%
  filter(q21_trabajo_primer_anio == "si") %>%
  filter(!is.na(q26_forma_obtencion)) %>%
  group_by(q26_forma_obtencion) %>%
  summarise(n = sum(weightvec)) %>%
  mutate(
    porcentaje = round(n / sum(n) * 100, 1),
    q26_forma_obtencion = recode(q26_forma_obtencion,
      "vine_con_trabajo"       = "Vine con trabajo desde mi país de origen",
      "anuncios_plataformas"   = "A través de anuncios, plataformas y redes",
      "dejo_cv"                = "Dejé mi curriculum y me llamaron",
      "recomendación_familiar" = "Por recomendación de conocido, compatriota o familiar",
      "agencia_empleo"         = "A través de una oficina o agencia de empleo",
      "otro"                   = "Otra"
    )
  ) %>%
  arrange(desc(porcentaje)) %>%
  select(`Cómo obtuvo el trabajo` = q26_forma_obtencion, `%` = porcentaje)
```

---

# Remesas y vínculos transnacionales

## Envío de remesas durante el primer año (Q27)

```{r q27}
encuesta_momento2 %>%
  filter(!is.na(q27_remesas)) %>%
  group_by(q27_remesas) %>%
  summarise(n = sum(weightvec)) %>%
  mutate(
    porcentaje = round(n / sum(n) * 100, 1),
    q27_remesas = recode(q27_remesas,
      "regularmente"          = "Sí, regularmente",
      "a_veces"               = "Sí, de vez en cuando",
      "no"                    = "No",
      "prefiero_no_responder" = "Prefiero no responder"
    )
  ) %>%
  arrange(desc(porcentaje)) %>%
  select(`Envío de remesas primer año` = q27_remesas, `%` = porcentaje)
```

---

# Barreras de acceso al trabajo

## Dificultades para acceder a trabajo en el primer año (Q28)

*Porcentajes calculados sobre quienes trabajaron, estuvieron desempleados o solo 
estudiaron (Q21 = Sí, no_desempleado, no_estudio).*

```{r q28}
encuesta_momento2 %>%
  filter(q21_trabajo_primer_anio %in% c("si", "no_desempleado", "no_estudio")) %>%
  filter(!is.na(q28_dificultades_acceso)) %>%
  group_by(q28_dificultades_acceso) %>%
  summarise(n = sum(weightvec)) %>%
  mutate(
    porcentaje = round(n / sum(n) * 100, 1),
    q28_dificultades_acceso = recode(q28_dificultades_acceso,
      "si"                    = "Sí",
      "no"                    = "No",
      "prefiero_no_responder" = "Prefiero no responder"
    )
  ) %>%
  arrange(desc(porcentaje)) %>%
  select(`Dificultades para acceder a trabajo` = q28_dificultades_acceso, `%` = porcentaje)
```

## Principal dificultad de acceso (Q29)

*Porcentajes calculados sobre quienes declararon haber tenido dificultades (Q28 = Sí).*

```{r q29}
encuesta_momento2 %>%
  filter(q28_dificultades_acceso == "si") %>%
  filter(!is.na(q29_tipo_dificultades_primer_a)) %>%
  group_by(q29_tipo_dificultades_primer_a) %>%
  summarise(n = sum(weightvec)) %>%
  mutate(
    porcentaje = round(n / sum(n) * 100, 1),
    q29_tipo_dificultades_primer_a = recode(q29_tipo_dificultades_primer_a,
      "homologacion_titulos"  = "Dificultades con la homologación/reconocimiento de títulos",
      "discriminacion"        = "Discriminación por condición de extranjero/a",
      "falta_documentacion"   = "Falta de documentación (DNI u otros)",
      "idioma"                = "Dificultades con el idioma",
      "sin_experiencia"       = "Falta de experiencia previa",
      "poca_oferta"           = "Poca oferta en el rubro buscado",
      "no_sabia_buscar"       = "No sabía dónde buscar trabajo",
      "prefiero_no_responder" = "Prefiero no responder",
      "otro"                  = "Otra"
    )
  ) %>%
  arrange(desc(porcentaje)) %>%
  select(`Principal dificultad de acceso` = q29_tipo_dificultades_primer_a, `%` = porcentaje)
```

*Nota: la categoría "Otra" (6.7%, 40 respuestas en texto libre) está dominada por 
menciones a la **edad** como barrera de acceso — patrón emergente relevante no 
contemplado en las opciones originales del cuestionario. Pendiente de análisis 
con el equipo.*

---

# Calidad del trabajo durante el primer año

## Adecuación de la actividad al área de conocimiento (Q30)

*Porcentajes calculados sobre quienes trabajaron durante el primer año (Q21 = Sí).*

```{r q30}
encuesta_momento2 %>%
  filter(q21_trabajo_primer_anio == "si") %>%
  filter(!is.na(q30_actividad_adecuada)) %>%
  group_by(q30_actividad_adecuada) %>%
  summarise(n = sum(weightvec)) %>%
  mutate(
    porcentaje = round(n / sum(n) * 100, 1),
    q30_actividad_adecuada = recode(q30_actividad_adecuada,
      "si"                    = "Sí",
      "no"                    = "No",
      "parcialmente"          = "Parcialmente",
      "prefiero_no_responder" = "Prefiero no responder"
    )
  ) %>%
  arrange(desc(porcentaje)) %>%
  select(`Actividad adecuada a conocimientos` = q30_actividad_adecuada, `%` = porcentaje)
```

## Cobertura de necesidades básicas en el primer año (Q31)

*Porcentajes calculados sobre quienes trabajaron durante el primer año (Q21 = Sí).*

```{r q31}
encuesta_momento2 %>%
  filter(q21_trabajo_primer_anio == "si") %>%
  filter(!is.na(q31_necesidades_basicas)) %>%
  group_by(q31_necesidades_basicas) %>%
  summarise(n = sum(weightvec)) %>%
  mutate(
    porcentaje = round(n / sum(n) * 100, 1),
    q31_necesidades_basicas = recode(q31_necesidades_basicas,
      "completamente"  = "Completamente",
      "bastante_bien"  = "Bastante bien",
      "justo"          = "Justo",
      "insuficiente"   = "Insuficiente",
      "muy_deficiente" = "Muy deficiente"
    )
  ) %>%
  arrange(desc(porcentaje)) %>%
  select(`Cobertura de necesidades básicas primer año` = q31_necesidades_basicas, `%` = porcentaje)
```

---

# Programas sociales y ayuda estatal

## Recibió ayuda o programa social durante el primer año (Q32)

```{r q32}
encuesta_momento2 %>%
  filter(!is.na(q32_subsidios)) %>%
  group_by(q32_subsidios) %>%
  summarise(n = sum(weightvec)) %>%
  mutate(
    porcentaje = round(n / sum(n) * 100, 1),
    q32_subsidios = recode(q32_subsidios,
      "si"                    = "Sí",
      "no"                    = "No",
      "prefiero_no_responder" = "Prefiero no responder / No sé"
    )
  ) %>%
  arrange(desc(porcentaje)) %>%
  select(`Recibió ayuda o programa social` = q32_subsidios, `%` = porcentaje)
```
