---
title: "Trayectorias Sociolaborales de Personas Migrantes en el AMBA"
subtitle: "Capítulo 1 — Perfil sociodemográfico y migratorio"
date: "`r Sys.Date()`"
output:
  html_document:
    toc: true
    toc_float: true
    theme: flatly
    number_sections: true
---

```{r setup, include=FALSE}
knitr::opts_chunk$set(
  echo = FALSE,
  message = FALSE,
  warning = FALSE
)
```

# Descripción del proyecto

Esta encuesta forma parte de una investigación sobre trayectorias laborales de personas 
migrantes en el Área Metropolitana de Buenos Aires (AMBA), radicada en la Universidad 
de Tübingen (Alemania) en alianza con el Centro de Inteligencia Artificial 
Interdisciplinario de la UNSAM.

El cuestionario sigue un enfoque de derechos humanos e indaga sobre tres momentos 
clave: la situación laboral en el país de origen, el primer año en Argentina y la 
situación actual. La muestra cuenta con **1.104 casos** recolectados mediante KoboToolbox 
y fue calibrada con pesos muestrales utilizando como marco de referencia el Censo 
Nacional de Población, Hogares y Viviendas 2022 (INDEC). Las decisiones metodológicas 
de limpieza y calibración se encuentran documentadas en el anexo metodológico del 
proyecto.

## Nota metodológica: uso de pesos muestrales

Todos los análisis utilizan el paquete `survey` de R para incorporar los pesos muestrales 
calibrados (`weightvec`). En lugar de operar directamente sobre el dataframe con funciones 
estándar de R, se declara un objeto de diseño (`svydesign`) que contiene tanto los datos 
como la estructura de pesos. A partir de ahí, todas las estimaciones se realizan con 
funciones que ponderan cada caso por su peso antes de calcular:

- `svytable()` para frecuencias y distribuciones categóricas
- `svymean()` para proporciones en preguntas de selección múltiple (columnas binarias 0/1)

Cuando una pregunta tiene un **filtro lógico** —solo aplica a un subconjunto de 
encuestados— se utiliza `subset()` del paquete `survey` en lugar de `filter()` de 
tidyverse. Esto preserva la estructura de pesos del diseño original; `filter()` la 
ignoraría y produciría estimaciones incorrectas.

---

```{r preparacion, include=FALSE}
library(tidyverse)
library(readr)
library(survey)
library(wordcloud2)
library(tidytext)

# -----------------------------------------------------------------------------
# IMPORTACIÓN
# -----------------------------------------------------------------------------
encuesta <- read_csv(
  "data/Trayectorias laborales vf kobo weightvec v3.csv",
  locale = locale(encoding = "UTF-8"),
  show_col_types = FALSE
)

# -----------------------------------------------------------------------------
# LIMPIEZA
# Se eliminan las columnas de la versión anterior del formulario KoboToolbox 
# (prefijo s__), que no contienen datos, y metadatos irrelevantes para el análisis.
# Se conservan _uuid, _id y q0_consentimiento para trazabilidad.
# -----------------------------------------------------------------------------
encuesta_clean <- encuesta %>%
  select(
    -`q40_estudios/s__estudios_de_nivel_primario`,
    -`q40_estudios/s__estudios_de_nivel_secundario`,
    -`q40_estudios/s__estudios_de_nivel_terciario__institut`,
    -`q40_estudios/s__estudios_universitarios__carrera_de_g`,
    -`q40_estudios/s__estudios_de_postgrado`,
    -`q40_estudios/s__capacitaciones_laborales_profesionale`,
    -`q40_estudios/no__no_estudi__desde_que_llegu__a_argent`,
    -`...1`, -`__version__`, -`_tags`, -`_index`,
    -start, -end
  )

# -----------------------------------------------------------------------------
# VARIABLES DERIVADAS
# -----------------------------------------------------------------------------

# Nivel educativo agrupado en 4 categorías.
# Se distingue terciario de universitario/posgrado dado que corresponden a 
# trayectorias educativas diferenciadas en el sistema argentino.
encuesta_clean <- encuesta_clean %>%
  mutate(
    q7_estudios_grupo = case_when(
      q7_estudios %in% c("sin_estudios",
                         "primario_incompleto",
                         "primario_completo")       ~ "Hasta primario completo",
      q7_estudios %in% c("secundario_incompleto",
                         "secundario_completo")     ~ "Hasta secundario completo",
      q7_estudios %in% c("terciario_incompleto",
                         "terciario_completo")      ~ "Hasta terciario completo",
      q7_estudios %in% c("universitario_incompleto",
                         "universitario_completo",
                         "posgrado_incompleto",
                         "posgrado_completo")       ~ "Universitario o posgrado",
      q7_estudios == "prefiero_no_responder"        ~ "Prefiero no responder"
    )
  )

# -----------------------------------------------------------------------------
# CORRECCIONES EN Q12 — Año de salida del país de origen
# Se identificaron 11 casos con valores imposibles o inverosímiles.
# Criterio: se recupera el año usando edad, año de arribo y coherencia temporal.
# Se convierte a NA cuando no es posible inferir con suficiente confianza.
# -----------------------------------------------------------------------------
encuesta_clean <- encuesta_clean %>%
  mutate(q12_anio_salida = case_when(

    # RECUPERABLES
    # 219 → 2019: venezolano, 71 años, arribo 2019. Error tipográfico evidente.
    q12_anio_salida == 219  ~ 2019,
    # 2995 → 1995: colombiano, 59 años, arribo 1994. Trasposición de dígitos.
    q12_anio_salida == 2995 ~ 1995,
    # 28 → 2018: venezolano, 37 años, arribo 2018. Coherente.
    q12_anio_salida == 28   ~ 2018,
    # 210 → 2010: 44 años, arribo 2010. Error tipográfico evidente.
    q12_anio_salida == 210  ~ 2010,
    # 19 → 2006: paraguayo, 38 años, arribo 2006. El encuestado registró su edad
    # al salir (19 años) en lugar del año. 2025 - 19 = 2006, coincide con arribo.
    q12_anio_salida == 19   ~ 2006,
    # 20 → 2006: peruano, 41 años, arribo 2006. Misma hipótesis: registró edad
    # al salir (20 años). 2025 - 20 = 2005 ≈ 2006, coherente con arribo.
    q12_anio_salida == 20   ~ 2006,
    # 1949: persona de 76 años, arribo también 1949. Dentro del universo posible.
    q12_anio_salida == 1949 ~ 1949,

    # IRRECUPERABLES → NA
    # 1: sin contexto suficiente para inferir año.
    # 18: arribo también es 18, ambos campos corruptos.
    # 22: hipótesis de edad al salir daría ~2003, no coincide con arribo 2009.
    # 1918: venezolano de 64 años, año imposible.
    q12_anio_salida %in% c(1, 18, 22, 1918) ~ NA_real_,

    TRUE ~ q12_anio_salida
  ))

# -----------------------------------------------------------------------------
# CORRECCIONES EN Q19 — Año de arribo a Argentina
# Se identificaron 3 casos con valores problemáticos.
# -----------------------------------------------------------------------------
encuesta_clean <- encuesta_clean %>%
  mutate(q19_anio_arribo = case_when(

    # RECUPERABLE
    # 21 → 2004: 41 años, salió en 2005. Hipótesis edad al llegar (2025 - 21 = 2004),
    # coherente con q12_anio_salida = 2005.
    q19_anio_arribo == 21 ~ 2004,

    # IRRECUPERABLES → NA
    # 18: paraguayo, 48 años, q12 también corrupto. Sin referencia para inferir.
    # 1918: venezolano, 64 años, año imposible. q12 también corrupto.
    q19_anio_arribo %in% c(18, 1918) ~ NA_real_,

    TRUE ~ q19_anio_arribo
  ))

# -----------------------------------------------------------------------------
# DISEÑO MUESTRAL
# Los pesos (weightvec) fueron calibrados en dos etapas:
# (1) ajuste por sexo, edad y zona dentro de cada nacionalidad;
# (2) ajuste de la distribución marginal por nacionalidad según Censo 2022.
# Se usa subset() de survey (no filter()) para respetar la estructura de pesos
# al trabajar con subconjuntos.
# -----------------------------------------------------------------------------
diseno <- svydesign(ids = ~1, weights = ~weightvec, data = encuesta_clean)

# Subconjuntos para preguntas con filtro lógico
diseno_trabajo_origen    <- subset(diseno, q13_trabajo_origen == "si")
diseno_formalidad_origen <- subset(diseno, q13_trabajo_origen == "si" &
                                     q14_situacion_ocupacional_orig %in% c("salario_fijo", "cuenta_propia"))
diseno_actividad_origen  <- subset(diseno, q13_trabajo_origen == "si" &
                                     q14_situacion_ocupacional_orig %in% c("cuenta_propia", "changas"))
```

---

# Perfil sociodemográfico de la muestra

Todos los resultados utilizan los pesos muestrales calibrados (`weightvec`), que corrigen 
simultáneamente por nacionalidad, sexo, grupos de edad y zona geográfica de residencia 
respecto a la distribución poblacional del Censo 2022.

## Nacionalidad

La variable `nac` corresponde a la nacionalidad recodificada según el esquema de 
calibración. Brasil fue reclasificado en la categoría "otros" por presentar valores 
faltantes estructurales en las variables de calibración. Las nacionalidades con menor 
presencia (Chile, Ecuador, Italia, Senegal, Haití, República Dominicana, China, España) 
también fueron agrupadas en "otros".

```{r nacionalidad}
svytable(~nac, diseno) %>%
  as.data.frame() %>%
  mutate(porcentaje = round(Freq / sum(Freq) * 100, 1)) %>%
  arrange(desc(porcentaje)) %>%
  select(Nacionalidad = nac, `%` = porcentaje)
```

## Sexo

```{r sexo}
svytable(~sexo, diseno) %>%
  as.data.frame() %>%
  mutate(porcentaje = round(Freq / sum(Freq) * 100, 1)) %>%
  arrange(desc(porcentaje)) %>%
  select(Sexo = sexo, `%` = porcentaje)
```

*Nota: los 7 casos con sexo "otro" fueron incorporados con peso unitario (weightvec = 1) 
por incompatibilidad con el marco censal de referencia, que registra únicamente las 
categorías femenino y masculino.*

## Grupos de edad

Los grupos etarios se mantienen en orden cronológico. El grupo 65-100 años fue 
incorporado durante el trabajo de campo al registrarse casos fuera del rango original 
del diseño muestral (18-64 años). Para Venezuela y Uruguay, los grupos 18-24 y 25-35 
fueron fusionados en 18-35 durante la calibración por ausencia de casos en el tramo 18-24.

```{r edad}
svytable(~edad_agrupada, diseno) %>%
  as.data.frame() %>%
  mutate(porcentaje = round(Freq / sum(Freq) * 100, 1)) %>%
  select(`Grupo etario` = edad_agrupada, `%` = porcentaje)
```

## Zona de residencia

```{r zona}
svytable(~zona, diseno) %>%
  as.data.frame() %>%
  mutate(porcentaje = round(Freq / sum(Freq) * 100, 1)) %>%
  arrange(desc(porcentaje)) %>%
  select(Zona = zona, `%` = porcentaje)
```

## Nivel educativo

Se presentan dos vistas de la misma variable: la distribución detallada por categoría 
original y una agrupación en cuatro niveles para facilitar la lectura comparativa.

```{r educacion_detalle}
svytable(~q7_estudios, diseno) %>%
  as.data.frame() %>%
  mutate(
    porcentaje = round(Freq / sum(Freq) * 100, 1),
    q7_estudios = recode(q7_estudios,
      "sin_estudios"             = "Sin estudios",
      "primario_incompleto"      = "Primario incompleto",
      "primario_completo"        = "Primario completo",
      "secundario_incompleto"    = "Secundario incompleto",
      "secundario_completo"      = "Secundario completo",
      "terciario_incompleto"     = "Terciario incompleto",
      "terciario_completo"       = "Terciario completo",
      "universitario_incompleto" = "Universitario incompleto",
      "universitario_completo"   = "Universitario completo",
      "posgrado_incompleto"      = "Posgrado incompleto",
      "posgrado_completo"        = "Posgrado completo",
      "prefiero_no_responder"    = "Prefiero no responder"
    )
  ) %>%
  arrange(desc(porcentaje)) %>%
  select(`Nivel educativo` = q7_estudios, `%` = porcentaje)
```

```{r educacion_grupo}
svytable(~q7_estudios_grupo, diseno) %>%
  as.data.frame() %>%
  mutate(porcentaje = round(Freq / sum(Freq) * 100, 1)) %>%
  arrange(desc(porcentaje)) %>%
  select(`Nivel educativo (agrupado)` = q7_estudios_grupo, `%` = porcentaje)
```

## Convivencia en pareja

```{r convivencia}
svytable(~q8_hogar_convivencia, diseno) %>%
  as.data.frame() %>%
  mutate(
    porcentaje = round(Freq / sum(Freq) * 100, 1),
    q8_hogar_convivencia = recode(q8_hogar_convivencia,
      "si_nacida_argentina"   = "Sí, con persona nacida en Argentina",
      "si_nacida_extranjero"  = "Sí, con persona nacida en otro país",
      "sin_conyugue"          = "No tiene cónyuge o pareja",
      "prefiero_no_responder" = "Prefiero no responder"
    )
  ) %>%
  arrange(desc(porcentaje)) %>%
  select(Convivencia = q8_hogar_convivencia, `%` = porcentaje)
```

## Hijos menores de 18 años

```{r hijos}
svytable(~q9_hijos_menores, diseno) %>%
  as.data.frame() %>%
  mutate(
    porcentaje = round(Freq / sum(Freq) * 100, 1),
    q9_hijos_menores = recode(q9_hijos_menores,
      "si" = "Sí",
      "no" = "No"
    )
  ) %>%
  arrange(desc(porcentaje)) %>%
  select(`Hijos menores de 18` = q9_hijos_menores, `%` = porcentaje)
```

Entre quienes tienen hijos menores, la gran mayoría reside en Argentina (94.3%). 
Los casos con hijos en otro país o en ambos países representan una minoría, aunque 
son relevantes para el análisis de remesas y vínculos transnacionales.

```{r hijos_residencia}
svytable(~q10_hijos_menores_residencia, diseno) %>%
  as.data.frame() %>%
  filter(q10_hijos_menores_residencia != "") %>%
  mutate(
    porcentaje = round(Freq / sum(Freq) * 100, 1),
    q10_hijos_menores_residencia = recode(q10_hijos_menores_residencia,
      "argentina"        = "En Argentina",
      "otro_pais"        = "En otro país",
      "argentina_y_otro" = "En Argentina y en otro país"
    )
  ) %>%
  arrange(desc(porcentaje)) %>%
  select(`Residencia de hijos menores` = q10_hijos_menores_residencia, `%` = porcentaje)
```

*Nota: porcentaje calculado sobre quienes declararon tener hijos menores de 18 años 
(q9 = Sí). Los NA corresponden a quienes respondieron "No" y son filtros lógicos del 
cuestionario, no datos faltantes.*

---

# Perfil migratorio

## Motivos de salida del país de origen

La pregunta 11 admite respuesta múltiple. Los porcentajes reflejan la proporción 
ponderada de encuestados que seleccionó cada opción — la suma supera el 100%.

```{r motivos_salida}
tibble(
  Motivo = c(
    "Para conseguir mejor trabajo / mejorar ingresos",
    "Para estudiar u obtener nuevas experiencias",
    "Vino con su familia siendo niño/a",
    "Para reagruparse con familia",
    "Por violencia o persecución",
    "Otro"
  ),
  `%` = c(
    svymean(~`q11_motivos_salida/trabajo`,            diseno, na.rm = TRUE)[1] * 100,
    svymean(~`q11_motivos_salida/estudio`,            diseno, na.rm = TRUE)[1] * 100,
    svymean(~`q11_motivos_salida/migracion_familiar`, diseno, na.rm = TRUE)[1] * 100,
    svymean(~`q11_motivos_salida/reagrupación`,       diseno, na.rm = TRUE)[1] * 100,
    svymean(~`q11_motivos_salida/violencias`,         diseno, na.rm = TRUE)[1] * 100,
    svymean(~`q11_motivos_salida/otro`,               diseno, na.rm = TRUE)[1] * 100
  )
) %>%
  mutate(`%` = round(`%`, 1)) %>%
  arrange(desc(`%`))
```

---

# Momento 1: Situación laboral en el país de origen

## Situación laboral antes de migrar (Q13)

```{r q13}
svytable(~q13_trabajo_origen, diseno) %>%
  as.data.frame() %>%
  mutate(
    porcentaje = round(Freq / sum(Freq) * 100, 1),
    q13_trabajo_origen = recode(q13_trabajo_origen,
      "si"             = "Sí, trabajaba",
      "no_desempleado" = "No, estaba desempleado/buscando trabajo",
      "no_ninio"       = "No, era niño/a o adolescente",
      "no_estudio"     = "No, solo estudiaba",
      "no_jubilado"    = "No, ya estaba jubilado/retirado"
    )
  ) %>%
  arrange(desc(porcentaje)) %>%
  select(`Situación laboral en origen` = q13_trabajo_origen, `%` = porcentaje)
```

## Tipo de ocupación en origen (Q14)

*Porcentajes calculados sobre quienes trabajaban antes de migrar (Q13 = Sí, 41.9% de la muestra).*

```{r q14}
svytable(~q14_situacion_ocupacional_orig, diseno_trabajo_origen) %>%
  as.data.frame() %>%
  mutate(
    porcentaje = round(Freq / sum(Freq) * 100, 1),
    q14_situacion_ocupacional_orig = recode(q14_situacion_ocupacional_orig,
      "salario_fijo"            = "Trabajo con salario fijo",
      "cuenta_propia"           = "Trabajo por cuenta propia",
      "changas"                 = "Trabajos esporádicos / changas / subempleo",
      "trabajo_sin_remuneracion"= "Trabajo sin remuneración",
      "otro"                    = "Otra"
    )
  ) %>%
  arrange(desc(porcentaje)) %>%
  select(`Situación ocupacional en origen` = q14_situacion_ocupacional_orig, `%` = porcentaje)
```

## Formalidad del trabajo en origen (Q15)

*Porcentajes calculados sobre quienes tenían salario fijo o trabajo por cuenta propia 
en origen (Q14). Representa el 77.3% del subconjunto que trabajaba.*

```{r q15}
svytable(~q15_formalidad_trabajo, diseno_formalidad_origen) %>%
  as.data.frame() %>%
  mutate(
    porcentaje = round(Freq / sum(Freq) * 100, 1),
    q15_formalidad_trabajo = recode(q15_formalidad_trabajo,
      "formal"   = "Formal",
      "informal" = "Informal"
    )
  ) %>%
  arrange(desc(porcentaje)) %>%
  select(`Formalidad del trabajo en origen` = q15_formalidad_trabajo, `%` = porcentaje)
```

## Actividad laboral en origen (Q16)

*Porcentajes calculados sobre quienes trabajaban por cuenta propia o realizaban 
changas/subempleo en origen (Q14).*

```{r q16}
svytable(~q16_actividad_origen, diseno_actividad_origen) %>%
  as.data.frame() %>%
  mutate(
    porcentaje = round(Freq / sum(Freq) * 100, 1),
    q16_actividad_origen = recode(q16_actividad_origen,
      "patron"             = "Patrón de un negocio (empleador)",
      "profesional"        = "Profesional independiente",
      "servicio_oficio"    = "Trabajo de servicio u oficio",
      "emprendimiento"     = "Emprendimiento / negocio familiar",
      "venta_ambulante"    = "Venta ambulante",
      "plataforma"         = "Trabajo en plataformas",
      "trabajo_estacional" = "Trabajo estacional o por períodos",
      "otro"               = "Otra"
    )
  ) %>%
  arrange(desc(porcentaje)) %>%
  select(`Actividad laboral en origen` = q16_actividad_origen, `%` = porcentaje)
```

## Ocupación en origen — exploración de texto libre (Q17)

La pregunta 17 solicitó una descripción en texto libre de la ocupación principal. 
Se presenta una nube de palabras con los 50 términos más frecuentes como exploración 
cualitativa. Las palabras fueron preprocesadas eliminando artículos, preposiciones y 
términos poco informativos en este contexto.

*Nota: la agrupación semántica de ocupaciones (por ejemplo, según clasificación CIUO) 
queda pendiente para una etapa posterior del análisis.*

```{r q17, fig.align='center'}
stopwords_es <- c(
  "de", "en", "la", "el", "los", "las", "un", "una", "y", "a", "por",
  "con", "del", "al", "se", "su", "que", "o", "para", "pero", "como",
  "más", "este", "esta", "esto", "entre", "hasta", "desde",
  "trabajo", "trabajaba", "trabajé", "sector", "área", "empresa", "famili"
)

palabras_q17 <- encuesta_clean %>%
  filter(!is.na(q17_ocupacion_origen)) %>%
  select(q17_ocupacion_origen) %>%
  unnest_tokens(word, q17_ocupacion_origen) %>%
  filter(!word %in% stopwords_es) %>%
  filter(nchar(word) > 3) %>%
  count(word, sort = TRUE)

wordcloud2(palabras_q17 %>% slice_max(n, n = 50),
           color = "random-dark",
           backgroundColor = "white",
           size = 0.8)
```

## Cobertura de necesidades básicas en origen (Q18)

*Porcentajes calculados sobre quienes trabajaban antes de migrar (Q13 = Sí).*

```{r q18}
svytable(~q18_cubre_necesidades, diseno_trabajo_origen) %>%
  as.data.frame() %>%
  mutate(
    porcentaje = round(Freq / sum(Freq) * 100, 1),
    q18_cubre_necesidades = recode(q18_cubre_necesidades,
      "completamente"  = "Completamente",
      "bastante_bien"  = "Bastante bien",
      "justo"          = "Justo",
      "insuficiente"   = "Insuficiente",
      "muy_deficiente" = "Muy deficiente"
    )
  ) %>%
  arrange(desc(porcentaje)) %>%
  select(`Cobertura de necesidades básicas` = q18_cubre_necesidades, `%` = porcentaje)
```

---

# Cronología migratoria

## Año de salida del país de origen (Q12)

Se identificaron 11 casos con valores imposibles o inverosímiles. El criterio de 
corrección combinó tres fuentes: el valor registrado, la edad del encuestado y el año 
de arribo a Argentina. Se detectaron dos tipos de error: errores tipográficos (dígitos 
transpuestos o faltantes) y casos donde el encuestado registró su **edad al salir** en 
lugar del año — hipótesis sostenida por la coherencia entre `2025 - edad_al_salir` y 
el año de arribo declarado. Se recuperaron 6 casos y se convirtieron a NA los 4 
irrecuperables. El caso con valor 1949 fue conservado por ser consistente con la edad 
declarada (76 años).

```{r q12}
encuesta_clean %>%
  filter(!is.na(q12_anio_salida)) %>%
  mutate(
    q12_periodo_salida = case_when(
      q12_anio_salida < 1980                            ~ "Antes de 1980",
      q12_anio_salida >= 1980 & q12_anio_salida <= 1989 ~ "1980-1989",
      q12_anio_salida >= 1990 & q12_anio_salida <= 1999 ~ "1990-1999",
      q12_anio_salida >= 2000 & q12_anio_salida <= 2004 ~ "2000-2004",
      q12_anio_salida >= 2005 & q12_anio_salida <= 2009 ~ "2005-2009",
      q12_anio_salida >= 2010 & q12_anio_salida <= 2014 ~ "2010-2014",
      q12_anio_salida >= 2015 & q12_anio_salida <= 2019 ~ "2015-2019",
      q12_anio_salida >= 2020                           ~ "2020-2025"
    )
  ) %>%
  count(q12_periodo_salida) %>%
  mutate(porcentaje = round(n / sum(n) * 100, 1)) %>%
  select(`Período de salida` = q12_periodo_salida, `%` = porcentaje)
```

*Nota: esta tabla usa conteo simple (sin ponderar) dado que Q12 es una variable de 
contexto cronológico, no una variable de análisis sustantivo.*

## Año de arribo a Argentina (Q19)

Se identificaron 3 casos con valores problemáticos. Se aplicó el mismo criterio que en 
Q12: 1 caso fue recuperado (valor 21 interpretado como edad al llegar, coherente con el 
año de salida declarado) y 2 fueron convertidos a NA por tener ambos campos — salida y 
arribo — corruptos sin posibilidad de inferencia.

```{r q19}
encuesta_clean %>%
  filter(!is.na(q19_anio_arribo)) %>%
  mutate(
    q19_periodo_arribo = case_when(
      q19_anio_arribo < 1980                            ~ "Antes de 1980",
      q19_anio_arribo >= 1980 & q19_anio_arribo <= 1989 ~ "1980-1989",
      q19_anio_arribo >= 1990 & q19_anio_arribo <= 1999 ~ "1990-1999",
      q19_anio_arribo >= 2000 & q19_anio_arribo <= 2004 ~ "2000-2004",
      q19_anio_arribo >= 2005 & q19_anio_arribo <= 2009 ~ "2005-2009",
      q19_anio_arribo >= 2010 & q19_anio_arribo <= 2014 ~ "2010-2014",
      q19_anio_arribo >= 2015 & q19_anio_arribo <= 2019 ~ "2015-2019",
      q19_anio_arribo >= 2020                           ~ "2020-2025"
    )
  ) %>%
  count(q19_periodo_arribo) %>%
  mutate(porcentaje = round(n / sum(n) * 100, 1)) %>%
  select(`Período de arribo` = q19_periodo_arribo, `%` = porcentaje)
```

*Nota: ídem Q12, conteo simple sin ponderar.*