---
title: "Análisis univariado completo"
author: "Universidad de Tübingen / UNSAM"
date: "`r Sys.Date()`"
output:
  pdf_document:
    toc: true
    toc_depth: '3'
  html_document:
    toc: true
    toc_float: true
    toc_depth: 3
    theme: flatly
    highlight: tango
    df_print: kable
subtitle: Encuesta sobre trayectorias sociolaborales de personas migrantes en AMBA
---

```{r setup, include=FALSE}
knitr::opts_chunk$set(echo=FALSE, warning=FALSE, message=FALSE, fig.width=9, fig.height=5.5)
```

```{r librerias}
library(tidyverse)
library(readr)
library(tidytext)
```

```{r carga-y-limpieza}
encuesta <- read_csv(
  "data/Trayectorias laborales vf kobo weightvec v3.csv",
  locale = locale(encoding = "UTF-8"),
  show_col_types = FALSE
)

encuesta_clean <- encuesta %>%
  select(
    -`q40_estudios/s__estudios_de_nivel_primario`,
    -`q40_estudios/s__estudios_de_nivel_secundario`,
    -`q40_estudios/s__estudios_de_nivel_terciario__institut`,
    -`q40_estudios/s__estudios_universitarios__carrera_de_g`,
    -`q40_estudios/s__estudios_de_postgrado`,
    -`q40_estudios/s__capacitaciones_laborales_profesionale`,
    -`q40_estudios/no__no_estudi__desde_que_llegu__a_argent`,
    -`...1`, -`__version__`, -`_tags`, -`_index`,
    -start, -end
  ) %>%
  # CORRECCION q12_anio_salida:
  # 219->2019, 2995->1995, 28->2018, 210->2010: errores tipograficos
  # 19->2006, 20->2006: registro edad al salir en lugar del anio
  # 1, 18, 22, 1918 -> NA: irrecuperables
  mutate(q12_anio_salida = case_when(
    q12_anio_salida == 219  ~ 2019,
    q12_anio_salida == 2995 ~ 1995,
    q12_anio_salida == 28   ~ 2018,
    q12_anio_salida == 210  ~ 2010,
    q12_anio_salida == 19   ~ 2006,
    q12_anio_salida == 20   ~ 2006,
    q12_anio_salida == 1949 ~ 1949,
    q12_anio_salida %in% c(1, 18, 22, 1918) ~ NA_real_,
    TRUE ~ q12_anio_salida
  )) %>%
  # CORRECCION q19_anio_arribo:
  # 21->2004: registro edad al llegar, coherente con q12
  # 18, 1918 -> NA: irrecuperables
  mutate(q19_anio_arribo = case_when(
    q19_anio_arribo == 21             ~ 2004,
    q19_anio_arribo %in% c(18, 1918) ~ NA_real_,
    TRUE                              ~ q19_anio_arribo
  )) %>%
  # CORRECCION q34_trabajos_cantidad:
  # >= 5 o < 1 -> NA: posible confusion con edad o anios de antiguedad
  # Decision de imputacion pendiente de validacion con el equipo
  mutate(q34_trabajos_cantidad = case_when(
    q34_trabajos_cantidad >= 5 | q34_trabajos_cantidad < 1 ~ NA_real_,
    TRUE ~ q34_trabajos_cantidad
  ))

total_pesos <- sum(encuesta_clean$weightvec)

# Agrupacion nivel educativo
encuesta_clean <- encuesta_clean %>%
  mutate(q7_estudios_grupo = case_when(
    q7_estudios == "sin_estudios"                                      ~ "Sin estudios",
    q7_estudios %in% c("primario_incompleto", "primario_completo")     ~ "Hasta primario completo",
    q7_estudios %in% c("secundario_incompleto", "secundario_completo") ~ "Hasta secundario completo",
    q7_estudios %in% c("terciario_incompleto", "terciario_completo")   ~ "Hasta terciario completo",
    q7_estudios %in% c("universitario_incompleto", "universitario_completo",
                       "posgrado_incompleto", "posgrado_completo")     ~ "Universitario y posgrado",
    TRUE ~ NA_character_
  ) %>%
  factor(levels = c("Sin estudios","Hasta primario completo",
                    "Hasta secundario completo","Hasta terciario completo",
                    "Universitario y posgrado")))

# Submuestra Momento 2
encuesta_momento2 <- encuesta_clean %>% filter(q19_anio_arribo < 2024)

# Stopwords para texto libre
stopwords_es <- c(
  "de","en","la","el","los","las","un","una","y","a","por","con","del","al",
  "se","su","que","o","para","pero","como","mas","este","esta","esto","entre",
  "hasta","desde","trabajo","trabajaba","trabaje","sector","area","empresa","famili"
)

encuesta_clean <- encuesta_clean %>%
  mutate(q7_estudios = factor(q7_estudios, levels = c(
    "sin_estudios",
    "primario_incompleto",
    "primario_completo",
    "secundario_incompleto",
    "secundario_completo",
    "terciario_incompleto",
    "terciario_completo",
    "universitario_incompleto",
    "universitario_completo",
    "posgrado_incompleto",
    "posgrado_completo",
    "prefiero_no_responder"
  )))


encuesta_clean <- encuesta_clean %>%
  mutate(q7_estudios_grupo2 = case_when(
    q7_estudios %in% c("sin_estudios",
                       "primario_incompleto",
                       "primario_completo",
                       "secundario_incompleto")          ~ "Hasta secundario incompleto",
    q7_estudios %in% c("secundario_completo",
                       "terciario_incompleto",
                       "universitario_incompleto")       ~ "Secundario completo",
    q7_estudios %in% c("terciario_completo",
                       "universitario_completo",
                       "posgrado_incompleto",
                       "posgrado_completo")              ~ "Superior o universitario completo y mas",
    q7_estudios == "prefiero_no_responder"               ~ "Prefiero no responder",
    TRUE ~ NA_character_
  ) %>%
  factor(levels = c("Hasta secundario incompleto",
                    "Secundario completo",
                    "Superior o universitario completo y mas",
                    "Prefiero no responder")))



# Funcion auxiliar para calcular % ponderado sobre subconjunto
pct_pond <- function(sub_pesos, total) round(sum(sub_pesos) / total * 100, 1)
```

---

# 1. Descripción del proyecto

Esta encuesta releva trayectorias sociolaborales de personas migrantes residentes en el Area Metropolitana de Buenos Aires (AMBA), en el marco de una colaboración entre la Universidad de Tubingen y la UNSAM. La muestra cuenta con **`r nrow(encuesta_clean)` casos** con pesos muestrales calibrados segun el Censo Nacional de Poblacion 2022.

El cuestionario esta organizado en tres momentos: **país de origen**, **primer año en Argentina** y **situación actual**.

---

# 2. Variables sociodemograficas

## 2.1 Q1 — Edad (agrupada)

```{r q1}
encuesta_clean %>%
  filter(!is.na(edad_agrupada)) %>%
  group_by(edad_agrupada) %>%
  summarise(N = n(), `% ponderado` = round(sum(weightvec) / sum(encuesta_clean$weightvec[!is.na(encuesta_clean$edad_agrupada)]) * 100, 1)) %>%
  select(`Grupo etario` = edad_agrupada, N, `% ponderado`)
```

## 2.2 Q2 — Nacionalidad (variable nac agrupada)

```{r q2}
encuesta_clean %>%
  filter(!is.na(nac)) %>%
  group_by(nac) %>%
  summarise(N = n(), `% ponderado` = round(sum(weightvec) / sum(encuesta_clean$weightvec[!is.na(encuesta_clean$nac)]) * 100, 1)) %>%
  arrange(desc(N)) %>%
  select(Nacionalidad = nac, N, `% ponderado`)
```

## 2.3 Q3 — Sexo

```{r q3}
encuesta_clean %>%
  filter(!is.na(sexo)) %>%
  group_by(sexo) %>%
  summarise(N = n(), `% ponderado` = round(sum(weightvec) / sum(encuesta_clean$weightvec[!is.na(encuesta_clean$sexo)]) * 100, 1)) %>%
  arrange(desc(N)) %>%
  select(Sexo = sexo, N, `% ponderado`)
```

## 2.4 Q4 — Provincia de residencia
En la ponderación se excluyeron algunos casos pertenecientes a otras provincias.

```{r q4}
encuesta_clean %>%
  filter(!is.na(provincia)) %>%
  group_by(provincia) %>%
  summarise(N = n(), `% ponderado` = round(sum(weightvec) / sum(encuesta_clean$weightvec[!is.na(encuesta_clean$provincia)]) * 100, 1)) %>%
  arrange(desc(N)) %>%
  select(Provincia = provincia, N, `% ponderado`)
```

## 2.5 Zona de residencia (variable recodificada)

```{r zona}
encuesta_clean %>%
  filter(!is.na(zona)) %>%
  group_by(zona) %>%
  summarise(N = n(), `% ponderado` = round(sum(weightvec) / sum(encuesta_clean$weightvec[!is.na(encuesta_clean$zona)]) * 100, 1)) %>%
  arrange(desc(N)) %>%
  select(Zona = zona, N, `% ponderado`)
```

## 2.6 Q6 — Situación documentaria

```{r q6}
encuesta_clean %>%
  filter(!is.na(q6_situacion_documentaria)) %>%
  group_by(q6_situacion_documentaria) %>%
  summarise(N = n(), `% ponderado` = round(sum(weightvec) / sum(encuesta_clean$weightvec[!is.na(encuesta_clean$q6_situacion_documentaria)]) * 100, 1)) %>%
  mutate(q6_situacion_documentaria = recode(q6_situacion_documentaria,
    "rsidencia_permanente"  = "Residencia permanente",
    "naturalizado"          = "Naturalizado/a",
    "residencia_temporaria" = "Residencia temporaria",
    "precaria_vigente"      = "Precaria vigente",
    "precaria_vencida"      = "Precaria vencida",
    "sin_dni"               = "Sin DNI",
    "otra"                  = "Otra"
  )) %>%
  arrange(desc(N)) %>%
  select(`Situacion documentaria` = q6_situacion_documentaria, N, `% ponderado`)
```

## 2.7 Q7 — Nivel educativo

```{r q7}
encuesta_clean %>%
  filter(!is.na(q7_estudios)) %>%
  group_by(q7_estudios) %>%
  summarise(N = n(), `% ponderado` = round(sum(weightvec) / sum(encuesta_clean$weightvec[!is.na(encuesta_clean$q7_estudios)]) * 100, 1)) %>%
  mutate(q7_estudios = recode(q7_estudios,
    "sin_estudios"="Sin estudios","primario_incompleto"="Primario incompleto",
    "primario_completo"="Primario completo","secundario_incompleto"="Secundario incompleto",
    "secundario_completo"="Secundario completo","terciario_incompleto"="Terciario incompleto",
    "terciario_completo"="Terciario completo","universitario_incompleto"="Universitario incompleto",
    "universitario_completo"="Universitario completo","posgrado_incompleto"="Posgrado incompleto",
    "posgrado_completo"="Posgrado completo","prefiero_no_responder"="Prefiero no responder"
  )) %>%
  arrange(q7_estudios
          ) %>%
  select(`Nivel educativo` = q7_estudios, N, `% ponderado`)
```

## 2.8 Q7 — Nivel educativo agrupado
Se utiliza la agrupación de la ENMA 2023.
```{r q7-agrupado}
encuesta_clean %>%
  filter(!is.na(q7_estudios_grupo2)) %>%
  group_by(q7_estudios_grupo2) %>%
  summarise(N = n(), `% ponderado` = round(sum(weightvec) / sum(encuesta_clean$weightvec[!is.na(encuesta_clean$q7_estudios_grupo2)]) * 100, 1)) %>%
  arrange(q7_estudios_grupo2) %>%
  select(`Nivel educativo` = q7_estudios_grupo2, N, `% ponderado`)
```

## 2.9 Q8 — Convivencia en pareja

```{r q8}
encuesta_clean %>%
  filter(!is.na(q8_hogar_convivencia)) %>%
  group_by(q8_hogar_convivencia) %>%
  summarise(N = n(), `% ponderado` = round(sum(weightvec) / sum(encuesta_clean$weightvec[!is.na(encuesta_clean$q8_hogar_convivencia)]) * 100, 1)) %>%
  mutate(q8_hogar_convivencia = recode(q8_hogar_convivencia,
    "si_nacida_argentina"="Si, con persona nacida en Argentina",
    "si_nacida_extranjero"="Si, con persona nacida en otro pais",
    "sin_conyugue"="Sin conyuge o pareja",
    "prefiero_no_responder"="Prefiero no responder"
  )) %>%
  arrange(desc(N)) %>%
  select(Convivencia = q8_hogar_convivencia, N, `% ponderado`)
```

## 2.10 Q9 — Hijos menores de 18

```{r q9}
encuesta_clean %>%
  filter(!is.na(q9_hijos_menores)) %>%
  group_by(q9_hijos_menores) %>%
  summarise(N = n(), `% ponderado` = round(sum(weightvec) / sum(encuesta_clean$weightvec[!is.na(encuesta_clean$q9_hijos_menores)]) * 100, 1)) %>%
  mutate(q9_hijos_menores = recode(q9_hijos_menores, "si"="Si","no"="No")) %>%
  arrange(desc(N)) %>%
  select(`Hijos menores de 18` = q9_hijos_menores, N, `% ponderado`)
```

## 2.11 Q10 — Residencia de hijos menores

Solo quienes tienen hijos menores (Q9 = "si").

```{r q10}
sub <- encuesta_clean %>% filter(q9_hijos_menores == "si", !is.na(q10_hijos_menores_residencia))
encuesta_clean %>%
  filter(q9_hijos_menores == "si", !is.na(q10_hijos_menores_residencia)) %>%
  group_by(q10_hijos_menores_residencia) %>%
  summarise(N = n(), `% ponderado` = round(sum(weightvec) / sum(sub$weightvec) * 100, 1)) %>%
  mutate(q10_hijos_menores_residencia = recode(q10_hijos_menores_residencia,
    "argentina"="En Argentina","otro_pais"="En otro pais","ambos"="En Argentina y en otro pais"
  )) %>%
  arrange(desc(N)) %>%
  select(`Residencia de hijos menores` = q10_hijos_menores_residencia, N, `% ponderado`)
```

---

# 3. Momento 1 — Pais de origen

## 3.1 Q11 — Motivos de salida (seleccion multiple)

Responde toda la muestra (N = `r nrow(encuesta_clean)`). Los porcentajes suman mas de 100% porque cada persona podia elegir multiples motivos.

```{r q11}
tibble(
  Motivo = c(
    "Para conseguir mejor trabajo / mejorar ingresos",
    "Para estudiar u obtener nuevas experiencias",
    "Vino con su familia siendo niño/a",
    "Para reagruparse con familia",
    "Por violencia o persecucion",
    "Otro"
  ),
  N = c(
    sum(encuesta_clean$`q11_motivos_salida/trabajo`,            na.rm=TRUE),
    sum(encuesta_clean$`q11_motivos_salida/estudio`,            na.rm=TRUE),
    sum(encuesta_clean$`q11_motivos_salida/migracion_familiar`, na.rm=TRUE),
    sum(encuesta_clean$`q11_motivos_salida/reagrupación`,       na.rm=TRUE),
    sum(encuesta_clean$`q11_motivos_salida/violencias`,         na.rm=TRUE),
    sum(encuesta_clean$`q11_motivos_salida/otro`,               na.rm=TRUE)
  ),
  `% ponderado` = c(
    round(sum(encuesta_clean$`q11_motivos_salida/trabajo`            * encuesta_clean$weightvec, na.rm=TRUE) / total_pesos * 100, 1),
    round(sum(encuesta_clean$`q11_motivos_salida/estudio`            * encuesta_clean$weightvec, na.rm=TRUE) / total_pesos * 100, 1),
    round(sum(encuesta_clean$`q11_motivos_salida/migracion_familiar` * encuesta_clean$weightvec, na.rm=TRUE) / total_pesos * 100, 1),
    round(sum(encuesta_clean$`q11_motivos_salida/reagrupación`       * encuesta_clean$weightvec, na.rm=TRUE) / total_pesos * 100, 1),
    round(sum(encuesta_clean$`q11_motivos_salida/violencias`         * encuesta_clean$weightvec, na.rm=TRUE) / total_pesos * 100, 1),
    round(sum(encuesta_clean$`q11_motivos_salida/otro`               * encuesta_clean$weightvec, na.rm=TRUE) / total_pesos * 100, 1)
  )
) %>% arrange(desc(`% ponderado`))
```

## 3.2.a Q12 — Año de salida del pais de origen

```{r q12}
sub12 <- encuesta_clean %>% filter(!is.na(q12_anio_salida), q12_anio_salida >= 1950)
sub12 %>%
  group_by(q12_anio_salida) %>%
  summarise(N = n(), `% ponderado` = round(sum(weightvec) / sum(sub12$weightvec) * 100, 1)) %>%
  arrange(q12_anio_salida) %>%
  select(`Anio de salida` = q12_anio_salida, N, `% ponderado`)
```

## 3.2.b Q12 — Año de salida del país de origen agrupado por décadas
Se propone la agrupación por décadas.
```{r}
encuesta_clean <- encuesta_clean %>%
  mutate(q12_decada_salida = case_when(
    q12_anio_salida >= 1940 & q12_anio_salida <= 1959 ~ "1940-1959",
    q12_anio_salida >= 1960 & q12_anio_salida <= 1969 ~ "1960-1969",
    q12_anio_salida >= 1970 & q12_anio_salida <= 1979 ~ "1970-1979",
    q12_anio_salida >= 1980 & q12_anio_salida <= 1989 ~ "1980-1989",
    q12_anio_salida >= 1990 & q12_anio_salida <= 1999 ~ "1990-1999",
    q12_anio_salida >= 2000 & q12_anio_salida <= 2009 ~ "2000-2009",
    q12_anio_salida >= 2010 & q12_anio_salida <= 2019 ~ "2010-2019",
    q12_anio_salida >= 2020                           ~ "2020-2025",
    TRUE ~ NA_character_
  ) %>%
  factor(levels = c("1940-1959","1960-1969","1970-1979","1980-1989","1990-1999","2000-2009","2010-2019","2020-2025")))

encuesta_clean %>%
  filter(!is.na(q12_decada_salida)) %>%
  group_by(q12_decada_salida) %>%
  summarise(
    N             = n(),
    `% ponderado` = round(sum(weightvec) / sum(encuesta_clean$weightvec[!is.na(encuesta_clean$q12_decada_salida)]) * 100, 1)
  ) %>%
  arrange(q12_decada_salida) %>%
  select(Decada = q12_decada_salida, N, `% ponderado`)
```


## 3.3 Q13 — Situación laboral antes de migrar

```{r q13}
sub13 <- encuesta_clean %>% filter(!is.na(q13_trabajo_origen))
sub13 %>%
  group_by(q13_trabajo_origen) %>%
  summarise(N = n(), `% ponderado` = round(sum(weightvec) / sum(sub13$weightvec) * 100, 1)) %>%
  mutate(q13_trabajo_origen = recode(q13_trabajo_origen,
    "si"="Si, trabajaba","no_desempleado"="No, estaba desempleado/buscando trabajo",
    "no_ninio"="No, era niño/a o adolescente","no_estudio"="No, solo estudiaba",
    "no_jubilado"="No, ya estaba jubilado/retirado"
  )) %>%
  arrange(desc(N)) %>%
  select(`Situacion laboral en origen` = q13_trabajo_origen, N, `% ponderado`)
```

## 3.4 Q14 — Tipo de ocupación en origen

Solo quienes trabajaban en origen (Q13 = "si").

```{r q14}
sub14 <- encuesta_clean %>% filter(q13_trabajo_origen == "si", !is.na(q14_situacion_ocupacional_orig))
sub14 %>%
  group_by(q14_situacion_ocupacional_orig) %>%
  summarise(N = n(), `% ponderado` = round(sum(weightvec) / sum(sub14$weightvec) * 100, 1)) %>%
  mutate(q14_situacion_ocupacional_orig = recode(q14_situacion_ocupacional_orig,
    "salario_fijo"="Trabajo con salario fijo","cuenta_propia"="Trabajo por cuenta propia",
    "changas"="Trabajos esporadicos / changas","trabajo_sin_remuneracion"="Trabajo sin remuneracion",
    "otro"="Otra"
  )) %>%
  arrange(desc(N)) %>%
  select(`Situacion ocupacional en origen` = q14_situacion_ocupacional_orig, N, `% ponderado`)
```

## 3.5 Q15 — Formalidad del trabajo en país de origen

Solo quienes tenian salario fijo o cuenta propia (Q14).

```{r q15}
sub15 <- encuesta_clean %>% filter(q13_trabajo_origen == "si",
  q14_situacion_ocupacional_orig %in% c("salario_fijo","cuenta_propia"), !is.na(q15_formalidad_trabajo))
sub15 %>%
  group_by(q15_formalidad_trabajo) %>%
  summarise(N = n(), `% ponderado` = round(sum(weightvec) / sum(sub15$weightvec) * 100, 1)) %>%
  mutate(q15_formalidad_trabajo = recode(q15_formalidad_trabajo,"formal"="Formal","informal"="Informal")) %>%
  arrange(desc(N)) %>%
  select(`Formalidad en origen` = q15_formalidad_trabajo, N, `% ponderado`)
```

## 3.6 Q16 — Actividad laboral en origen

Solo quienes trabajaban por cuenta propia o changas (Q14).

```{r q16}
sub16 <- encuesta_clean %>% filter(q13_trabajo_origen == "si",
  q14_situacion_ocupacional_orig %in% c("cuenta_propia","changas"), !is.na(q16_actividad_origen))
sub16 %>%
  group_by(q16_actividad_origen) %>%
  summarise(N = n(), `% ponderado` = round(sum(weightvec) / sum(sub16$weightvec) * 100, 1)) %>%
  mutate(q16_actividad_origen = recode(q16_actividad_origen,
    "patron"="Patron de un negocio (empleador)","profesional"="Profesional independiente",
    "servicio_oficio"="Trabajo de servicio u oficio","emprendimiento"="Emprendimiento / negocio familiar",
    "venta_ambulante"="Venta ambulante","plataforma"="Trabajo en plataformas",
    "trabajo_estacional"="Trabajo estacional o por periodos","otro"="Otra"
  )) %>%
  arrange(desc(N)) %>%
  select(`Actividad laboral en origen` = q16_actividad_origen, N, `% ponderado`)
```

## 3.7 Q17 — Ocupación en país de origen (texto libre) — Top 15 terminos

```{r q17}
encuesta_clean %>%
  filter(!is.na(q17_ocupacion_origen)) %>%
  select(q17_ocupacion_origen) %>%
  unnest_tokens(word, q17_ocupacion_origen) %>%
  filter(!word %in% stopwords_es, nchar(word) > 3) %>%
  count(word, sort=TRUE) %>%
  slice_max(n, n=15) %>%
  select(Termino = word, Frecuencia = n)
```

## 3.8 Q18 — Cobertura de necesidades basicas en origen

Solo quienes trabajaban en origen (Q13 = "si").

```{r q18}
sub18 <- encuesta_clean %>% filter(q13_trabajo_origen == "si", !is.na(q18_cubre_necesidades))
sub18 %>%
  group_by(q18_cubre_necesidades) %>%
  summarise(N = n(), `% ponderado` = round(sum(weightvec) / sum(sub18$weightvec) * 100, 1)) %>%
  mutate(q18_cubre_necesidades = recode(q18_cubre_necesidades,
    "completamente"="Completamente","bastante_bien"="Bastante bien","justo"="Justo",
    "insuficiente"="Insuficiente","muy_deficiente"="Muy deficiente"
  )) %>%
  arrange(desc(N)) %>%
  select(`Cobertura de necesidades basicas en origen` = q18_cubre_necesidades, N, `% ponderado`)
```

---

# 4. Cronologia migratoria

## 4.1 Q19 — Año de arribo a Argentina
Retorna a toda la muestra. **`r nrow(encuesta_clean$q19_anio_arribo)` casos**
```{r q19}
sub19 <- encuesta_clean %>% filter(!is.na(q19_anio_arribo))
sub19 %>%
  group_by(q19_anio_arribo) %>%
  summarise(N = n(), `% ponderado` = round(sum(weightvec) / sum(sub19$weightvec) * 100, 1)) %>%
  arrange(q19_anio_arribo) %>%
  select(`Año de arribo` = q19_anio_arribo, N, `% ponderado`)
```

## 4.2 Q19 — Año de arribo a Argentina agrupada por décadas


```{r}
encuesta_clean <- encuesta_clean %>%
  mutate(q19_decada_arribo = case_when(
    q19_anio_arribo >= 1940 & q19_anio_arribo <= 1959 ~ "1940-1959",
    q19_anio_arribo >= 1960 & q19_anio_arribo <= 1969 ~ "1960-1969",
    q19_anio_arribo >= 1970 & q19_anio_arribo <= 1979 ~ "1970-1979",
    q19_anio_arribo >= 1980 & q19_anio_arribo <= 1989 ~ "1980-1989",
    q19_anio_arribo >= 1990 & q19_anio_arribo <= 1999 ~ "1990-1999",
    q19_anio_arribo >= 2000 & q19_anio_arribo <= 2009 ~ "2000-2009",
    q19_anio_arribo >= 2010 & q19_anio_arribo <= 2019 ~ "2010-2019",
    q19_anio_arribo >= 2020                           ~ "2020-2025",
    TRUE ~ NA_character_
  ) %>%
  factor(levels = c("1940-1959","1960-1969","1970-1979","1980-1989","1990-1999","2000-2009","2010-2019","2020-2025")))

sub19d <- encuesta_clean %>% filter(!is.na(q19_decada_arribo))
sub19d %>%
  group_by(q19_decada_arribo) %>%
  summarise(N = n(), `% ponderado` = round(sum(weightvec) / sum(sub19d$weightvec) * 100, 1)) %>%
  arrange(q19_decada_arribo) %>%
  select(`Decada de arribo` = q19_decada_arribo, N, `% ponderado`)

```

---

# 5. Momento 2 — Primer año en Argentina

> Este bloque incluye solo los **`r nrow(encuesta_momento2)`** casos que llegaron antes de 2024 (q19_anio_arribo < 2024).

## 5.1 Q20 — DNI durante el primer año

```{r q20}
sub20 <- encuesta_momento2 %>% filter(!is.na(q20_DNI_primer_anio))
sub20 %>%
  group_by(q20_DNI_primer_anio) %>%
  summarise(N = n(), `% ponderado` = round(sum(weightvec) / sum(sub20$weightvec) * 100, 1)) %>%
  mutate(q20_DNI_primer_anio = recode(q20_DNI_primer_anio,
    "si"="Si","no"="No","prefiero_no_responder"="Prefiero no responder / No se"
  )) %>%
  arrange(desc(N)) %>%
  select(`Obtuvo DNI en el primer año` = q20_DNI_primer_anio, N, `% ponderado`)
```

## 5.2 Q21 — Situación laboral durante el primer año

```{r q21}
sub21 <- encuesta_momento2 %>% filter(!is.na(q21_trabajo_primer_anio))
sub21 %>%
  group_by(q21_trabajo_primer_anio) %>%
  summarise(N = n(), `% ponderado` = round(sum(weightvec) / sum(sub21$weightvec) * 100, 1)) %>%
  mutate(q21_trabajo_primer_anio = recode(q21_trabajo_primer_anio,
    "si"="Si, trabajó","no_jubilado"="No, jubilado/retirado","no_estudio"="No, solo estudió",
    "no_desempleado"="No, desempleado/buscando trabajo","no_ninio"="No, era niño/a o adolescente"
  )) %>%
  arrange(desc(N)) %>%
  select(`Situacion laboral primer año` = q21_trabajo_primer_anio, N, `% ponderado`)
```

## 5.3 Q22 — Tipo de ocupacion primer año

Solo quienes trabajaron en el primer año (Q21 = "si").

```{r q22}
sub22 <- encuesta_momento2 %>% filter(q21_trabajo_primer_anio == "si", !is.na(q22_ocupacion_primer_anio))
sub22 %>%
  group_by(q22_ocupacion_primer_anio) %>%
  summarise(N = n(), `% ponderado` = round(sum(weightvec) / sum(sub22$weightvec) * 100, 1)) %>%
  mutate(q22_ocupacion_primer_anio = recode(q22_ocupacion_primer_anio,
    "salario_fijo"="Trabajo con salario fijo","cuenta_propia"="Trabajo por cuenta propia",
    "changas"="Trabajos esporadicos / changas","trabajo_sin_remuneracion"="Trabajo sin remuneracion",
    "otro"="Otra"
  )) %>%
  arrange(desc(N)) %>%
  select(`Ocupacion primer año` = q22_ocupacion_primer_anio, N, `% ponderado`)
```

## 5.4 Q23 — Formalidad del trabajo durante el primer año

Solo quienes tenían salario fijo o cuenta propia (Q22).

```{r q23}
sub23 <- encuesta_momento2 %>% filter(q21_trabajo_primer_anio == "si",
  q22_ocupacion_primer_anio %in% c("salario_fijo","cuenta_propia"), !is.na(q23_formalidad_trabajo))
sub23 %>%
  group_by(q23_formalidad_trabajo) %>%
  summarise(N = n(), `% ponderado` = round(sum(weightvec) / sum(sub23$weightvec) * 100, 1)) %>%
  mutate(q23_formalidad_trabajo = recode(q23_formalidad_trabajo,"formal"="Formal","informal"="Informal")) %>%
  arrange(desc(N)) %>%
  select(`Formalidad primer año` = q23_formalidad_trabajo, N, `% ponderado`)
```

## 5.5 Q24 — Actividad laboral primer año

Solo quienes trabajaban por cuenta propia o changas (Q22).

```{r q24}
sub24 <- encuesta_momento2 %>% filter(q21_trabajo_primer_anio == "si",
  q22_ocupacion_primer_anio %in% c("cuenta_propia","changas"), !is.na(q24_actividad_primer_anio))
sub24 %>%
  group_by(q24_actividad_primer_anio) %>%
  summarise(N = n(), `% ponderado` = round(sum(weightvec) / sum(sub24$weightvec) * 100, 1)) %>%
  mutate(q24_actividad_primer_anio = recode(q24_actividad_primer_anio,
    "patron"="Patron de un negocio (empleador)","profesional"="Profesional independiente",
    "servicio_oficio"="Trabajo de servicio u oficio","emprendimiento"="Emprendimiento",
    "venta_ambulante"="Venta ambulante","plataforma"="Trabajo en plataformas",
    "trabajo_estacional"="Trabajo estacional o por periodos","otro"="Otra"
  )) %>%
  arrange(desc(N)) %>%
  select(`Actividad laboral primer año` = q24_actividad_primer_anio, N, `% ponderado`)
```

## 5.6 Q25 — Ocupacion primer año (texto libre) — Top 15 terminos

Solo quienes trabajaron en el primer año (Q21 = "si"). La pregunta pedía: "Describir en pocas palabras la ocupación laboral durante su primer año viviendo en Argentina." 
```{r q25}
encuesta_momento2 %>%
  filter(q21_trabajo_primer_anio == "si", !is.na(q25_ocupacion_primer_anio)) %>%
  select(q25_ocupacion_primer_anio) %>%
  unnest_tokens(word, q25_ocupacion_primer_anio) %>%
  filter(!word %in% stopwords_es, nchar(word) > 3) %>%
  count(word, sort=TRUE) %>%
  slice_max(n, n=15) %>%
  select(Termino = word, Frecuencia = n)
```

## 5.7 Q26 — Cómo obtuvo el trabajo primer año

Solo quienes trabajaron en el primer año (Q21 = "si").

```{r q26}
sub26 <- encuesta_momento2 %>% filter(q21_trabajo_primer_anio == "si", !is.na(q26_forma_obtencion))
sub26 %>%
  group_by(q26_forma_obtencion) %>%
  summarise(N = n(), `% ponderado` = round(sum(weightvec) / sum(sub26$weightvec) * 100, 1)) %>%
  mutate(q26_forma_obtencion = recode(q26_forma_obtencion,
    "vino_con_trabajo"="Vine con trabajo desde mi país de origen",
    "anuncios_redes"="A traves de anuncios, plataformas y redes",
    "dejo_cv"="Deje mi curriculum y me llamaron",
    "recomendación_familiar"="Por recomendacion de conocido, compatriota o familiar",
    "agencia_empleo"="A traves de una oficina o agencia de empleo","otro"="Otra"
  )) %>%
  arrange(desc(N)) %>%
  select(`Cómo obtuvo el trabajo` = q26_forma_obtencion, N, `% ponderado`)
```

## 5.8 Q27 — Envio de remesas primer año

Responde toda la muestra del Momento 2. Se registraron `r encuesta_momento2 %>% filter(is.na(q27_remesas)) %>% nrow()` NA.

```{r q27}
sub27 <- encuesta_momento2 %>% filter(!is.na(q27_remesas))
sub27 %>%
  group_by(q27_remesas) %>%
  summarise(N = n(), `% ponderado` = round(sum(weightvec) / sum(sub27$weightvec) * 100, 1)) %>%
  mutate(q27_remesas = recode(q27_remesas,
    "regularmente"="Si, regularmente","a_veces"="Si, de vez en cuando",
    "no"="No","prefiero_no_responder"="Prefiero no responder"
  )) %>%
  arrange(desc(N)) %>%
  select(`Envio de remesas primer año` = q27_remesas, N, `% ponderado`)
```

## 5.9 Q28 — Dificultades para acceder al trabajo primer año

Aplica a quienes trabajaron, estuvieron desempleados o solo estudiaron (excluye jubilados y niños).

```{r q28}
sub28 <- encuesta_momento2 %>% filter(
  q21_trabajo_primer_anio %in% c("si","no_desempleado","no_estudio"), !is.na(q28_dificultades_acceso))
sub28 %>%
  group_by(q28_dificultades_acceso) %>%
  summarise(N = n(), `% ponderado` = round(sum(weightvec) / sum(sub28$weightvec) * 100, 1)) %>%
  mutate(q28_dificultades_acceso = recode(q28_dificultades_acceso,
    "si"="Si","no"="No","prefiero_no_responder"="Prefiero no responder"
  )) %>%
  arrange(desc(N)) %>%
  select(`Dificultades de acceso primer año` = q28_dificultades_acceso, N, `% ponderado`)
```

## 5.10 Q29 — Principal dificultad de acceso primer año

Solo quienes respondieron Si en Q28.
El N difiere ligeramente (-4 casos) porque hubo encuestados que eligieron no responder. 

```{r q29}
sub29 <- encuesta_momento2 %>% filter(q28_dificultades_acceso == "si", !is.na(q29_tipo_dificultades_primer_a))
sub29 %>%
  group_by(q29_tipo_dificultades_primer_a) %>%
  summarise(N = n(), `% ponderado` = round(sum(weightvec) / sum(sub29$weightvec) * 100, 1)) %>%
  mutate(q29_tipo_dificultades_primer_a = recode(q29_tipo_dificultades_primer_a,
    "homologacion_titulos"="Homologacion/reconocimiento de titulos",
    "discriminacion"="Discriminacion por condicion de extranjero/a",
    "documentacion"="Falta de documentacion (DNI u otros)",
    "idioma"="Dificultades con el idioma","experiencia"="Falta de experiencia previa",
    "poca_oferta"="Poca oferta en el rubro buscado","desinformacion"="No sabia donde buscar trabajo",
    "prefiero_no_responder"="Prefiero no responder","otra"="Otra"
  )) %>%
  arrange(desc(N)) %>%
  select(`Principal dificultad primer año` = q29_tipo_dificultades_primer_a, N, `% ponderado`)
```

> Nota: la categoria "Otra" (40 casos) esta dominada por la **edad** como barrera — hallazgo emergente no contemplado en las opciones originales.

```{r q29-texto}
encuesta_momento2 %>%
  filter(q29_tipo_dificultades_primer_a == "otra", !is.na(q29_otras_dificultades_primer_)) %>%
  select(q29_otras_dificultades_primer_) %>%
  unnest_tokens(word, q29_otras_dificultades_primer_) %>%
  filter(!word %in% stopwords_es, nchar(word) > 3) %>%
  count(word, sort=TRUE) %>%
  slice_max(n, n=15) %>%
  select(Termino = word, Frecuencia = n)
```

## 5.11 Q30 — Adecuación de la actividad laboral al area de conocimiento

Solo quienes trabajaron en el primer año (Q21 = "si").

```{r q30}
sub30 <- encuesta_momento2 %>% filter(q21_trabajo_primer_anio == "si", !is.na(q30_actividad_adecuada))
sub30 %>%
  group_by(q30_actividad_adecuada) %>%
  summarise(N = n(), `% ponderado` = round(sum(weightvec) / sum(sub30$weightvec) * 100, 1)) %>%
  mutate(q30_actividad_adecuada = recode(q30_actividad_adecuada,
    "si"="Si","no"="No","parcialmente"="Parcialmente","prefiero_no_responder"="Prefiero no responder"
  )) %>%
  arrange(desc(N)) %>%
  select(`Actividad adecuada a conocimientos` = q30_actividad_adecuada, N, `% ponderado`)
```

## 5.12 Q31 — Cobertura de necesidades basicas primer año

Solo quienes trabajaron en el primer año (Q21 = "si").

```{r q31}
sub31 <- encuesta_momento2 %>% filter(q21_trabajo_primer_anio == "si", !is.na(q31_necesidades_basicas))
sub31 %>%
  group_by(q31_necesidades_basicas) %>%
  summarise(N = n(), `% ponderado` = round(sum(weightvec) / sum(sub31$weightvec) * 100, 1)) %>%
  mutate(q31_necesidades_basicas = recode(q31_necesidades_basicas,
    "completamente"="Completamente","bastante_bien"="Bastante bien","justo"="Justo",
    "insuficiente"="Insuficiente","muy_deficiente"="Muy deficiente"
  )) %>%
  arrange(desc(N)) %>%
  select(`Cobertura necesidades basicas primer año` = q31_necesidades_basicas, N, `% ponderado`)
```

## 5.13 Q32 — Subsidios o programas sociales primer año

Responde toda la muestra del Momento 2.

```{r q32}
sub32 <- encuesta_momento2 %>% filter(!is.na(q32_subsidios))
sub32 %>%
  group_by(q32_subsidios) %>%
  summarise(N = n(), `% ponderado` = round(sum(weightvec) / sum(sub32$weightvec) * 100, 1)) %>%
  mutate(q32_subsidios = recode(q32_subsidios,
    "si"="Si","no"="No","prefiero_no_responder"="Prefiero no responder / No se"
  )) %>%
  arrange(desc(N)) %>%
  select(`Recibio ayuda o programa social primer año` = q32_subsidios, N, `% ponderado`)
```

---

# 6. Momento 3 — Situacion actual

> Responde toda la muestra (N = `r nrow(encuesta_clean)`).

## 6.1 Q33 — Situacion laboral actual

```{r q33}
sub33 <- encuesta_clean %>% filter(!is.na(q33_trabajo_actualidad))
sub33 %>%
  group_by(q33_trabajo_actualidad) %>%
  summarise(N = n(), `% ponderado` = round(sum(weightvec) / sum(sub33$weightvec) * 100, 1)) %>%
  mutate(q33_trabajo_actualidad = recode(q33_trabajo_actualidad,
    "si"="Si, trabaja","no_jubilado"="No, jubilado/retirado",
    "no_estudio"="No, solo estudia","no_desempleado"="No, desempleado/buscando trabajo"
  )) %>%
  arrange(desc(N)) %>%
  select(`Situacion laboral actual` = q33_trabajo_actualidad, N, `% ponderado`)
```

## 6.2 Q34 — Cantidad de trabajos actuales

Solo quienes trabajan actualmente (Q33 = "si"). Valores >= 5 o < 1 convertidos a NA por posible error de carga.

```{r q34}
sub34 <- encuesta_clean %>% filter(q33_trabajo_actualidad == "si", !is.na(q34_trabajos_cantidad))
sub34 %>%
  group_by(q34_trabajos_cantidad) %>%
  summarise(N = n(), `% ponderado` = round(sum(weightvec) / sum(sub34$weightvec) * 100, 1)) %>%
  arrange(q34_trabajos_cantidad) %>%
  select(`Cantidad de trabajos` = q34_trabajos_cantidad, N, `% ponderado`)
```

## 6.3 Q35 — Principal fuente de ingresos actual

Solo quienes trabajan actualmente (Q33 = "si").

```{r q35}
sub35 <- encuesta_clean %>% filter(q33_trabajo_actualidad == "si", !is.na(q35_ocupacion_actual_ingreso))
sub35 %>%
  group_by(q35_ocupacion_actual_ingreso) %>%
  summarise(N = n(), `% ponderado` = round(sum(weightvec) / sum(sub35$weightvec) * 100, 1)) %>%
  mutate(q35_ocupacion_actual_ingreso = recode(q35_ocupacion_actual_ingreso,
    "salario_fijo"="Trabajo con salario fijo","cuenta_propia"="Trabajo por cuenta propia",
    "changas"="Trabajos esporadicos / changas / subempleo",
    "trabajo_sin_remuneracion"="Trabajo sin remuneracion","otro"="Otra"
  )) %>%
  arrange(desc(N)) %>%
  select(`Situacion ocupacional actual` = q35_ocupacion_actual_ingreso, N, `% ponderado`)
```

> Nota: varios entrevistados en "Otra" indicaron trabajo informal, sugiriendo que no asocian "salario fijo" con empleo informal.

## 6.4 Q36 — Formalidad del trabajo actual

Solo quienes tienen salario fijo o cuenta propia (Q35).

```{r q36}
sub36 <- encuesta_clean %>% filter(q35_ocupacion_actual_ingreso %in% c("salario_fijo","cuenta_propia"), !is.na(q36_formalidad_trabajo))
sub36 %>%
  group_by(q36_formalidad_trabajo) %>%
  summarise(N = n(), `% ponderado` = round(sum(weightvec) / sum(sub36$weightvec) * 100, 1)) %>%
  mutate(q36_formalidad_trabajo = recode(q36_formalidad_trabajo,"formal"="Formal","informal"="Informal")) %>%
  arrange(desc(N)) %>%
  select(`Formalidad del trabajo actual` = q36_formalidad_trabajo, N, `% ponderado`)
```

## 6.5 Q37 — Actividad laboral actual

Solo quienes trabajan por cuenta propia o changas (Q35).

```{r q37}
sub37 <- encuesta_clean %>% filter(q35_ocupacion_actual_ingreso %in% c("cuenta_propia","changas"), !is.na(q37_trabajo_actual))
sub37 %>%
  group_by(q37_trabajo_actual) %>%
  summarise(N = n(), `% ponderado` = round(sum(weightvec) / sum(sub37$weightvec) * 100, 1)) %>%
  mutate(q37_trabajo_actual = recode(q37_trabajo_actual,
    "patron"="Patron de un negocio (empleador)","profesional"="Profesional independiente",
    "servicio_oficio"="Trabajo de servicio u oficio","emprendimiento"="Emprendimiento",
    "venta_ambulante"="Venta ambulante","plataforma"="Trabajo en plataformas",
    "trabajo_temporal"="Trabajo estacional o por periodos","otro"="Otra"
  )) %>%
  arrange(desc(N)) %>%
  select(`Actividad laboral actual` = q37_trabajo_actual, N, `% ponderado`)
```

> Nota: "Otra" cuenta con 38 respuestas pendientes de recodificacion con el equipo.

## 6.6 Q38 — Ocupacion actual (texto libre) — Top 15 terminos

```{r q38}
encuesta_clean %>%
  filter(!is.na(q38_ocupacion_actual)) %>%
  select(q38_ocupacion_actual) %>%
  unnest_tokens(word, q38_ocupacion_actual) %>%
  filter(!word %in% stopwords_es, nchar(word) > 3) %>%
  count(word, sort=TRUE) %>%
  slice_max(n, n=15) %>%
  select(Termino = word, Frecuencia = n)
```

## 6.7 Q39 — Como obtuvo el trabajo actual

Solo quienes trabajan actualmente (Q33 = "si").

```{r q39}
sub39 <- encuesta_clean %>% filter(!is.na(q39_obtencion_trabajo))
sub39 %>%
  group_by(q39_obtencion_trabajo) %>%
  summarise(N = n(), `% ponderado` = round(sum(weightvec) / sum(sub39$weightvec) * 100, 1)) %>%
  mutate(q39_obtencion_trabajo = recode(q39_obtencion_trabajo,
    "vino_con_trabajo"="Vine con trabajo desde mi pais de origen",
    "anuncios_redes"="A traves de anuncios, plataformas y redes",
    "dejo_cv"="Deje mi curriculum y me llamaron",
    "recomendación_familiar"="Por recomendacion de conocido, compatriota o familiar",
    "agencia_empleo"="A traves de una oficina o agencia de empleo","otro"="Otra"
  )) %>%
  arrange(desc(N)) %>%
  select(`Como obtuvo el trabajo actual` = q39_obtencion_trabajo, N, `% ponderado`)
```

```{r q39-texto}
encuesta_clean %>%
  filter(q39_obtencion_trabajo == "otro", !is.na(q39_otra_obtencion_trabajo)) %>%
  select(q39_otra_obtencion_trabajo) %>%
  unnest_tokens(word, q39_otra_obtencion_trabajo) %>%
  filter(!word %in% stopwords_es, nchar(word) > 3) %>%
  count(word, sort=TRUE) %>%
  slice_max(n, n=15) %>%
  select(Termino = word, Frecuencia = n)
```

## 6.8 Q40 — Estudios realizados desde que llego a Argentina (seleccion multiple)

Los porcentajes suman mas de 100% porque cada persona podia elegir multiples opciones.

```{r q40}
tibble(
  Formacion = c(
    "Estudios de nivel primario","Estudios de nivel secundario","Estudios de nivel terciario",
    "Estudios universitarios (grado)","Estudios de posgrado",
    "Capacitaciones laborales / cursos de idioma","No estudio desde que llego"
  ),
  N = c(
    sum(encuesta_clean$`q40_estudios/si_primaria`,       na.rm=TRUE),
    sum(encuesta_clean$`q40_estudios/si_secundaria`,     na.rm=TRUE),
    sum(encuesta_clean$`q40_estudios/si_terciario`,      na.rm=TRUE),
    sum(encuesta_clean$`q40_estudios/si_universidad`,    na.rm=TRUE),
    sum(encuesta_clean$`q40_estudios/si_postgrado`,      na.rm=TRUE),
    sum(encuesta_clean$`q40_estudios/si_capacitaciones`, na.rm=TRUE),
    sum(encuesta_clean$`q40_estudios/no`,                na.rm=TRUE)
  ),
  `% ponderado` = c(
    round(sum(encuesta_clean$`q40_estudios/si_primaria`       * encuesta_clean$weightvec, na.rm=TRUE) / total_pesos * 100, 1),
    round(sum(encuesta_clean$`q40_estudios/si_secundaria`     * encuesta_clean$weightvec, na.rm=TRUE) / total_pesos * 100, 1),
    round(sum(encuesta_clean$`q40_estudios/si_terciario`      * encuesta_clean$weightvec, na.rm=TRUE) / total_pesos * 100, 1),
    round(sum(encuesta_clean$`q40_estudios/si_universidad`    * encuesta_clean$weightvec, na.rm=TRUE) / total_pesos * 100, 1),
    round(sum(encuesta_clean$`q40_estudios/si_postgrado`      * encuesta_clean$weightvec, na.rm=TRUE) / total_pesos * 100, 1),
    round(sum(encuesta_clean$`q40_estudios/si_capacitaciones` * encuesta_clean$weightvec, na.rm=TRUE) / total_pesos * 100, 1),
    round(sum(encuesta_clean$`q40_estudios/no`                * encuesta_clean$weightvec, na.rm=TRUE) / total_pesos * 100, 1)
  )
) %>% arrange(desc(`% ponderado`))
```

## 6.9 Q41 — Envóo de remesas actualmente

```{r q41}
sub41 <- encuesta_clean %>% filter(!is.na(q41_remesas_actualidad))
sub41 %>%
  group_by(q41_remesas_actualidad) %>%
  summarise(N = n(), `% ponderado` = round(sum(weightvec) / sum(sub41$weightvec) * 100, 1)) %>%
  mutate(q41_remesas_actualidad = recode(q41_remesas_actualidad,
    "regularmente"="Si, regularmente","a_veces"="Si, de vez en cuando",
    "no"="No","prefiero_no_responder"="Prefiero no responder"
  )) %>%
  arrange(desc(N)) %>%
  select(`Envio de remesas actual` = q41_remesas_actualidad, N, `% ponderado`)
```

## 6.10 Q42 — Medios de envío de remesas

Solo quienes envian remesas actualmente (Q41 = "Sí, regularmente" o "Sí, de vez en cuando").

```{r q42}
sub42 <- encuesta_clean %>% filter(q41_remesas_actualidad %in% c("regularmente","a_veces"), !is.na(q42_envio_remesas))
sub42 %>%
  group_by(q42_envio_remesas) %>%
  summarise(N = n(), `% ponderado` = round(sum(weightvec) / sum(sub42$weightvec) * 100, 1)) %>%
  mutate(q42_envio_remesas = recode(q42_envio_remesas,
    "transferencia_bancaria"="Transferencia bancaria",
    "envio_empresa"="Empresas de envio de dinero (Western Union, MoneyGram, etc.)",
    "crypto"="Criptomonedas","familiares_amigos"="A traves de familiares o amigos","otra"="Otra"
  )) %>%
  arrange(desc(N)) %>%
  select(`Medio de envio de remesas` = q42_envio_remesas, N, `% ponderado`)
```

## 6.11 Q43 — Dificultades para acceder al trabajo en los ultimos dos años

```{r q43}
sub43 <- encuesta_clean %>% filter(!is.na(q43_dificultad_trabajo))
sub43 %>%
  group_by(q43_dificultad_trabajo) %>%
  summarise(N = n(), `% ponderado` = round(sum(weightvec) / sum(sub43$weightvec) * 100, 1)) %>%
  mutate(q43_dificultad_trabajo = recode(q43_dificultad_trabajo,
    "si"="Si","no"="No","prefiero_no_responder"="Prefiero no responder"
  )) %>%
  arrange(desc(N)) %>%
  select(`Dificultades para acceder al trabajo` = q43_dificultad_trabajo, N, `% ponderado`)
```

## 6.12 Q44 — Principal dificultad de acceso actual

Solo quienes tuvieron dificultades (Q43 = "si").

```{r q44}
sub44 <- encuesta_clean %>% filter(q43_dificultad_trabajo == "si", !is.na(q44_tipo_dificultades_trabajo_))
sub44 %>%
  group_by(q44_tipo_dificultades_trabajo_) %>%
  summarise(N = n(), `% ponderado` = round(sum(weightvec) / sum(sub44$weightvec) * 100, 1)) %>%
  mutate(q44_tipo_dificultades_trabajo_ = recode(q44_tipo_dificultades_trabajo_,
    "dificultades_y_demoras_con_el_reconocimi"="Homologación/reconocimiento de títulos",
    "discriminaci_n_por_mi_condici_n_de_extra"="Discriminación por condicion de extranjero/a",
    "falta_de_documentaci_n__dni_u_otros_docu"="Falta de documentación (DNI u otros)",
    "dificultades_con_el_idioma"="Dificultades con el idioma",
    "falta_de_experiencia_previa"="Falta de experiencia previa",
    "hay_poca_oferta_de_trabajo_en_el_rubro_l"="Poca oferta en el rubro buscado",
    "no_sab_a_d_nde_buscar_trabajo"="No sabia donde buscar trabajo",
    "prefiero_no_responder"="Prefiero no responder","otras"="Otras"
  )) %>%
  arrange(desc(N)) %>%
  select(`Principal dificultad actual` = q44_tipo_dificultades_trabajo_, N, `% ponderado`)
```

## 6.13 Q45 — Adecuacion del trabajo actual al area de conocimiento

Solo quienes trabajan actualmente (Q33 = "si").

```{r q45}
sub45 <- encuesta_clean %>% filter(!is.na(q45_trabajo_experiencia))
sub45 %>%
  group_by(q45_trabajo_experiencia) %>%
  summarise(N = n(), `% ponderado` = round(sum(weightvec) / sum(sub45$weightvec) * 100, 1)) %>%
  mutate(q45_trabajo_experiencia = recode(q45_trabajo_experiencia,
    "si"="Si","no"="No","parcialmente"="Parcialmente","prefiero_no_responder"="Prefiero no responder"
  )) %>%
  arrange(desc(N)) %>%
  select(`Actividad adecuada a conocimientos` = q45_trabajo_experiencia, N, `% ponderado`)
```

## 6.14 Q46 — Programas sociales actuales

```{r q46}
sub46 <- encuesta_clean %>% filter(!is.na(q46_ayuda_estatal_inclusion))
sub46 %>%
  group_by(q46_ayuda_estatal_inclusion) %>%
  summarise(N = n(), `% ponderado` = round(sum(weightvec) / sum(sub46$weightvec) * 100, 1)) %>%
  mutate(q46_ayuda_estatal_inclusion = recode(q46_ayuda_estatal_inclusion,
    "si"="Si","no"="No","prefiero_no_responder"="Prefiero no responder / No se"
  )) %>%
  arrange(desc(N)) %>%
  select(`Recibe ayuda o programa social` = q46_ayuda_estatal_inclusion, N, `% ponderado`)
```

Programas mencionados por quienes respondieron Si — Top 15 terminos. Destacan AUH, Volver al Trabajo / Ex Potenciar Trabajo y Jubilación.

```{r q46-texto}
encuesta_clean %>%
  filter(q46_ayuda_estatal_inclusion == "si", !is.na(q46_nombre_programa_estatal)) %>%
  select(q46_nombre_programa_estatal) %>%
  unnest_tokens(word, q46_nombre_programa_estatal) %>%
  filter(!word %in% stopwords_es, nchar(word) > 2) %>%
  count(word, sort=TRUE) %>%
  slice_max(n, n=15) %>%
  select(Termino = word, Frecuencia = n)
```

## 6.15 Q47 — Cobertura de necesidades básicas actual

Solo quienes trabajan actualmente (Q33 = "si").

```{r q47}
sub47 <- encuesta_clean %>% filter(!is.na(q47_necesidades_basicas))
sub47 %>%
  group_by(q47_necesidades_basicas) %>%
  summarise(N = n(), `% ponderado` = round(sum(weightvec) / sum(sub47$weightvec) * 100, 1)) %>%
  mutate(q47_necesidades_basicas = recode(q47_necesidades_basicas,
    "completamente"="Completamente","bastante_bien"="Bastante bien","justo"="Justo",
    "insuficiente"="Insuficiente","muy_deficiente"="Muy deficiente"
  )) %>%
  arrange(desc(N)) %>%
  select(`Cobertura necesidades basicas actual` = q47_necesidades_basicas, N, `% ponderado`)
```

## 6.16 Q48 — Mejora de situación laboral respecto al país de origen

```{r q48}
sub48 <- encuesta_clean %>% filter(!is.na(q48_mejora_origen))
sub48 %>%
  group_by(q48_mejora_origen) %>%
  summarise(N = n(), `% ponderado` = round(sum(weightvec) / sum(sub48$weightvec) * 100, 1)) %>%
  mutate(q48_mejora_origen = recode(q48_mejora_origen,
    "si"="Si","no"="No","parcialmente"="Parcialmente",
    "no_aplica"="No aplica / No se","prefiero_no_responder"="Prefiero no responder"
  )) %>%
  arrange(desc(N)) %>%
  select(`Mejora respecto al pais de origen` = q48_mejora_origen, N, `% ponderado`)
```

## 6.17 Q49 — Comentarios libres — Top 15 términos

```{r q49}
encuesta_clean %>%
  filter(!is.na(q49_comentarios)) %>%
  select(q49_comentarios) %>%
  unnest_tokens(word, q49_comentarios) %>%
  filter(!word %in% stopwords_es, nchar(word) > 3) %>%
  count(word, sort=TRUE) %>%
  slice_max(n, n=15) %>%
  select(Termino = word, Frecuencia = n)
```

---

*Encuesta sobre trayectorias sociolaborales de personas migrantes en AMBA — Universidad de Tubingen / UNSAM*
