```{r setup, include=FALSE}
knitr::opts_chunk$set(echo = FALSE, warning = FALSE, message = FALSE,
                      fig.width = 9, fig.height = 5.5)
```

```{r librerias}
library(tidyverse)
library(readr)
library(paletteer)
library(survey)
library(openxlsx)
```

```{r carga-y-limpieza}
encuesta <- read_csv(
  "data/Trayectorias laborales vf kobo weightvec v3.csv",
  locale = locale(encoding = "UTF-8"),
  show_col_types = FALSE
)

encuesta_clean <- encuesta %>%
  select(
    -`q40_estudios/s__estudios_de_nivel_primario`,
    -`q40_estudios/s__estudios_de_nivel_secundario`,
    -`q40_estudios/s__estudios_de_nivel_terciario__institut`,
    -`q40_estudios/s__estudios_universitarios__carrera_de_g`,
    -`q40_estudios/s__estudios_de_postgrado`,
    -`q40_estudios/s__capacitaciones_laborales_profesionale`,
    -`q40_estudios/no__no_estudi__desde_que_llegu__a_argent`,
    -`...1`, -`__version__`, -`_tags`, -`_index`,
    -start, -end
  ) %>%
  mutate(q12_anio_salida = case_when(
    q12_anio_salida == 219  ~ 2019,
    q12_anio_salida == 2995 ~ 1995,
    q12_anio_salida == 28   ~ 2018,
    q12_anio_salida == 210  ~ 2010,
    q12_anio_salida == 19   ~ 2006,
    q12_anio_salida == 20   ~ 2006,
    q12_anio_salida == 1949 ~ 1949,
    q12_anio_salida %in% c(1, 18, 22, 1918) ~ NA_real_,
    TRUE ~ q12_anio_salida
  )) %>%
  mutate(q19_anio_arribo = case_when(
    q19_anio_arribo == 21            ~ 2004,
    q19_anio_arribo %in% c(18, 1918) ~ NA_real_,
    TRUE                             ~ q19_anio_arribo
  )) %>%
  mutate(q34_trabajos_cantidad = case_when(
    q34_trabajos_cantidad >= 5 | q34_trabajos_cantidad < 1 ~ NA_real_,
    TRUE ~ q34_trabajos_cantidad))

total_pesos <- sum(encuesta_clean$weightvec)

encuesta_clean <- encuesta_clean %>%
  mutate(q7_estudios = factor(q7_estudios, levels = c(
    "sin_estudios","primario_incompleto","primario_completo",
    "secundario_incompleto","secundario_completo",
    "terciario_incompleto","terciario_completo",
    "universitario_incompleto","universitario_completo",
    "posgrado_incompleto","posgrado_completo","prefiero_no_responder"
  ))) %>%
  mutate(q7_estudios_grupo = case_when(
    q7_estudios == "sin_estudios"                                      ~ "Sin estudios",
    q7_estudios %in% c("primario_incompleto","primario_completo")      ~ "Hasta primario completo",
    q7_estudios %in% c("secundario_incompleto","secundario_completo")  ~ "Hasta secundario completo",
    q7_estudios %in% c("terciario_incompleto","terciario_completo")    ~ "Hasta terciario completo",
    q7_estudios %in% c("universitario_incompleto","universitario_completo",
                       "posgrado_incompleto","posgrado_completo")      ~ "Universitario y posgrado",
    TRUE ~ NA_character_
  ) %>%
  factor(levels = c("Sin estudios","Hasta primario completo",
                    "Hasta secundario completo","Hasta terciario completo",
                    "Universitario y posgrado"))) %>%
  mutate(q7_estudios_grupo2 = case_when(
    q7_estudios %in% c("sin_estudios","primario_incompleto","primario_completo",
                       "secundario_incompleto")          ~ "Hasta secundario incompleto",
    q7_estudios %in% c("secundario_completo","terciario_incompleto",
                       "universitario_incompleto")       ~ "Secundario completo",
    q7_estudios %in% c("terciario_completo","universitario_completo",
                       "posgrado_incompleto","posgrado_completo") ~ "Superior o universitario completo y mas",
    q7_estudios == "prefiero_no_responder"               ~ "Prefiero no responder",
    TRUE ~ NA_character_
  ) %>%
  factor(levels = c("Hasta secundario incompleto","Secundario completo",
                    "Superior o universitario completo y mas","Prefiero no responder")))

encuesta_momento2 <- encuesta_clean %>% filter(q19_anio_arribo < 2024)
```

```{r nuevas-variables-cruce}
# === NUEVAS VARIABLES DE CRUCE — NOTEBOOK 3 ===

# edad_agrupada_v1: tres grupos para comparabilidad con 2020
encuesta_clean <- encuesta_clean %>%
  mutate(
    edad_agrupada_v1 = case_when(
      edad >= 18 & edad <= 34 ~ "18-34",
      edad >= 35 & edad <= 54 ~ "35-54",
      edad >= 55              ~ "55 o más",
      TRUE                    ~ NA_character_
    ),
    edad_agrupada_v1 = factor(edad_agrupada_v1,
                              levels = c("18-34", "35-54", "55 o más"))
  )

# genero_agrupado: Varón / Mujer / Otro género
encuesta_clean <- encuesta_clean %>%
  mutate(
    genero_agrupado = case_when(
      sexo == "varón"  ~ "Varón",
      sexo == "mujer"  ~ "Mujer",
      sexo == "otro"   ~ "Otro género",
      TRUE             ~ NA_character_
    ),
    genero_agrupado = factor(genero_agrupado,
                             levels = c("Varón", "Mujer", "Otro género"))
  )

# Subconjunto para cruces con género (excluye "Otro género") 
encuesta_genero <- encuesta_clean %>% 
  filter(genero_agrupado %in% c("Varón", "Mujer"))

# Recategorización nacionalidad
encuesta_clean <- encuesta_clean %>%
  mutate(
    origen_region = case_when(
      # Primero: clasificar por nacionalidad de la selección única de la encuesta.
      nacionalidad %in% c("bolivia", "paraguay", "venezuela", "per",
                          "uruguay", "chile", "brasil", "ecuador",
                          "colombia")                          ~ "MERCOSUR",
      nacionalidad %in% c("italia", "espania")                ~ "Extra MERCOSUR europeos",
      # Para "otro": mirar otro_pais
      nacionalidad == "otro" & otro_pais %in% c(
        "Argentina", "Venezuela"
      )                                                        ~ "MERCOSUR",
      nacionalidad == "otro" & otro_pais %in% c(
        "Ucrania", "Irlanda", "Reino Unido", "Alemania",
        "Suiza", "Hungría", "Francia", "Belgica", "Rusia", "Rumania"
      )                                                        ~ "Extra MERCOSUR europeos",
      nacionalidad == "otro" & otro_pais %in% c(
        "Estados Unidos", "USA", "Cuba", "México", "Mexico",
        "Australia", "Puerto Rico", "Corea", "Corea del sur",
        "Corea del Sur", "Guatemala", "Costa Rica", "Haiti",
        "Trinidad y Tobago", "Senegal", "TR", "Guinea Bissau"
      )                                                        ~ "Extra MERCOSUR no europeos",
      nacionalidad == "otro" & is.na(otro_pais)               ~ NA_character_,
      # Resto de nacionalidades conocidas no MERCOSUR no europeas
      nacionalidad %in% c("haiti", "rep_blica_dominicana",
                          "china", "senegal")                 ~ "Extra MERCOSUR no europeos",
      TRUE                                                     ~ NA_character_
    ),
    origen_region = factor(origen_region,
                           levels = c("MERCOSUR",
                                      "Extra MERCOSUR europeos",
                                      "Extra MERCOSUR no europeos"))
  )

# tiempo_residencia: hasta 5 / 5-9 / 10 o más años
encuesta_clean <- encuesta_clean %>%
  mutate(
    tiempo_residencia = case_when(
      q19_anio_arribo >= 2021 ~ "Hasta 5 años",
      q19_anio_arribo >= 2016 ~ "5 a 9 años",
      q19_anio_arribo <= 2015 ~ "10 años o más",
      TRUE                    ~ NA_character_
    ),
    tiempo_residencia = factor(tiempo_residencia,
                               levels = c("Hasta 5 años",
                                          "5 a 9 años",
                                          "10 años o más"))
  )

# anio_arribo_periodo y anio_arribo_decada
encuesta_clean <- encuesta_clean %>%
  mutate(
    # Períodos
    anio_arribo_periodo = case_when(
      q19_anio_arribo <= 1988                            ~ "Antes de 1989",
      q19_anio_arribo >= 1989 & q19_anio_arribo <= 2002  ~ "1989-2002",
      q19_anio_arribo >= 2003 & q19_anio_arribo <= 2015  ~ "2003-2015",
      q19_anio_arribo >= 2016                            ~ "2016-2025",
      TRUE                                               ~ NA_character_
    ),
    anio_arribo_periodo = factor(anio_arribo_periodo,
                                 levels = c("Antes de 1989", "1989-2002",
                                            "2003-2015", "2016-2025")),
    # Décadas
    anio_arribo_decada = case_when(
      q19_anio_arribo <= 1989                            ~ "Antes de 1990",
      q19_anio_arribo >= 1990 & q19_anio_arribo <= 1999  ~ "1990-1999",
      q19_anio_arribo >= 2000 & q19_anio_arribo <= 2009  ~ "2000-2009",
      q19_anio_arribo >= 2010 & q19_anio_arribo <= 2019  ~ "2010-2019",
      q19_anio_arribo >= 2020                            ~ "2020-2025",
      TRUE                                               ~ NA_character_
    ),
    anio_arribo_decada = factor(anio_arribo_decada,
                                levels = c("Antes de 1990", "1990-1999",
                                           "2000-2009", "2010-2019",
                                           "2020-2025"))
  )

# migracion_reciente: llegaron en 2023 o después (menos de 3 años al momento de la encuesta)
encuesta_clean <- encuesta_clean %>%
  mutate(
    migracion_reciente = case_when(
      q19_anio_arribo >= 2023 ~ "Migración reciente",
      q19_anio_arribo <  2023 ~ "Migración no reciente",
      TRUE                    ~ NA_character_
    ),
    migracion_reciente = factor(migracion_reciente,
                                levels = c("Migración reciente",
                                           "Migración no reciente"))
  )

# sit_doc_agrupado: Con DNI / Sin DNI
encuesta_clean <- encuesta_clean %>%
  mutate(
    sit_doc_agrupado = case_when(
      q6_situacion_documentaria %in% c("rsidencia_permanente",
                                       "naturalizado")            ~ "Con DNI",
      q6_situacion_documentaria %in% c("precaria_vigente",
                                       "residencia_temporaria",
                                       "otra",
                                       "precaria_vencida",
                                       "sin_dni")                 ~ "Sin DNI",
      TRUE                                                         ~ NA_character_
    ),
    sit_doc_agrupado = factor(sit_doc_agrupado,
                              levels = c("Con DNI", "Sin DNI"))
  )

```


```{r}
#FUNCIONES USADAS PARA ARMAR BIVARIADOS
tabla_bivariada <- function(data, var_fila, var_col,
                            etiq_fila  = NULL, etiq_col  = NULL,
                            orden_fila = NULL, orden_col = NULL,
                            excluir_fila = NULL, excluir_col = NULL) {
  
  # Filtro base
  df <- data %>%
    filter(
      !is.na(.data[[var_fila]]),
      !is.na(.data[[var_col]]),
      !is.na(weightvec),
      !.data[[var_fila]] %in% c("prefiero_no_responder", excluir_fila),
      !.data[[var_col]]  %in% c("prefiero_no_responder", excluir_col)
    ) %>% droplevels()
  
  # Etiquetas
  if (!is.null(etiq_fila)) {
    df <- df %>% mutate(!!var_fila := recode(.data[[var_fila]], !!!etiq_fila))
  }
  if (!is.null(etiq_col)) {
    df <- df %>% mutate(!!var_col := recode(.data[[var_col]], !!!etiq_col))
  }
  
  # Orden: si se provee, convertir a factor con niveles explícitos
  # Si no se provee, usar orden alfabético como antes
  if (!is.null(orden_fila)) {
    df <- df %>% mutate(!!var_fila := factor(.data[[var_fila]], levels = orden_fila))
  }
  if (!is.null(orden_col)) {
    df <- df %>% mutate(!!var_col := factor(.data[[var_col]], levels = orden_col))
  }
  
  # N sin ponderar por celda
  n_abs <- df %>%
    group_by(.data[[var_fila]], .data[[var_col]]) %>%
    summarise(n = n(), .groups = "drop")
  
  # Total ponderado por columna
  total_col_w <- df %>%
    group_by(.data[[var_col]]) %>%
    summarise(total_col = sum(weightvec), .groups = "drop")
  
  # Porcentajes ponderados por columna
  pct <- df %>%
    group_by(.data[[var_fila]], .data[[var_col]]) %>%
    summarise(suma_w = sum(weightvec), .groups = "drop") %>%
    left_join(total_col_w, by = var_col) %>%
    mutate(pct_pond = suma_w / total_col * 100)
  
  # Columna Total (distribución ponderada de filas)
  total_general_w <- sum(df$weightvec)
  total_fila_w <- df %>%
    group_by(.data[[var_fila]]) %>%
    summarise(suma_w = sum(weightvec), .groups = "drop") %>%
    mutate(pct_total = suma_w / total_general_w * 100) %>%
    rename(Categoria = all_of(var_fila))
  
  # N absoluto por columna
  n_col <- df %>%
    group_by(.data[[var_col]]) %>%
    summarise(n_col = n(), .groups = "drop")
  
  # Tabla wide de porcentajes
  tabla_pct <- pct %>%
    select(all_of(var_fila), all_of(var_col), pct_pond) %>%
    pivot_wider(names_from  = all_of(var_col),
                values_from = pct_pond,
                values_fill = 0) %>%
    rename(Categoria = all_of(var_fila)) %>%
    left_join(total_fila_w %>% select(Categoria, pct_total), by = "Categoria") %>%
    rename(Total = pct_total)
  
  # Respetar orden de filas si se especificó
  if (!is.null(orden_fila)) {
    tabla_pct <- tabla_pct %>%
      mutate(Categoria = factor(Categoria, levels = orden_fila)) %>%
      arrange(Categoria) %>%
      mutate(Categoria = as.character(Categoria))
  }
  
  # Respetar orden de columnas si se especificó
  if (!is.null(orden_col)) {
    cols_ordenadas <- intersect(orden_col, names(tabla_pct))
    tabla_pct <- tabla_pct %>%
      select(Categoria, all_of(cols_ordenadas), Total)
  }
  
  # Tabla wide de n absolutos
  tabla_n <- n_abs %>%
    pivot_wider(names_from  = all_of(var_col),
                values_from = n,
                values_fill = 0) %>%
    rename(Categoria = all_of(var_fila))
  
  # Respetar orden de filas en tabla_n
  if (!is.null(orden_fila)) {
    tabla_n <- tabla_n %>%
      mutate(Categoria = factor(Categoria, levels = orden_fila)) %>%
      arrange(Categoria) %>%
      mutate(Categoria = as.character(Categoria))
  }
  
  # Respetar orden de columnas en tabla_n
  if (!is.null(orden_col)) {
    cols_ordenadas_n <- intersect(orden_col, names(tabla_n))
    tabla_n <- tabla_n %>% select(Categoria, all_of(cols_ordenadas_n))
  }
  
  # Fila de N total por columna
  n_totales <- n_col %>%
    pivot_wider(names_from = all_of(var_col), values_from = n_col) %>%
    mutate(Categoria = "N total")
  tabla_n <- bind_rows(tabla_n, n_totales)
  
  # Marcar celdas con n < 30
  cols_cruce <- setdiff(names(tabla_pct), c("Categoria", "Total"))
  
  tabla_pct_display <- tabla_pct
  for (col in cols_cruce) {
    n_vals <- tabla_n[[col]][seq_len(nrow(tabla_pct))]
    tabla_pct_display[[col]] <- ifelse(
      !is.na(n_vals) & n_vals < 30,
      paste0(round(tabla_pct[[col]], 1), "*"),
      as.character(round(tabla_pct[[col]], 1))
    )
  }
  tabla_pct_display$Total <- as.character(round(tabla_pct$Total, 1))
  
  # Fila Total = 100%
  fila_100 <- c(
    list(Categoria = "Total"),
    setNames(as.list(rep("100", length(cols_cruce))), cols_cruce),
    list(Total = "100")
  ) %>% as_tibble()
  
  tabla_pct_display <- bind_rows(tabla_pct_display, fila_100)
  
  # --- Rao-Scott ---
  cols_ok  <- n_col %>% filter(n_col >= 30) %>% pull(all_of(var_col))
  filas_ok <- n_abs %>%
    group_by(.data[[var_fila]]) %>%
    summarise(n_total = sum(n), .groups = "drop") %>%
    filter(n_total >= 30) %>%
    pull(all_of(var_fila))
  
  df_rs <- df %>%
    filter(.data[[var_col]] %in% cols_ok,
           .data[[var_fila]] %in% filas_ok) %>%
    droplevels()   # elimina niveles de factor vacíos antes del test
  
  rs_nota   <- ""
  rs_obj    <- NULL
  pie_tabla <- ""
  
  # Categorias excluidas por n < 30 en columnas
  todas_cols    <- as.character(unique(df[[var_col]]))
  excluidas_col <- setdiff(todas_cols, cols_ok)
  if (length(excluidas_col) > 0) {
    rs_nota <- paste0(
      "\nNota test: Categorias de columna excluidas del chi-cuadrado por n < 30: ",
      paste(excluidas_col, collapse = ", "), "."
    )
  }
  
  # Categorias excluidas por n < 30 en filas
  todas_filas   <- as.character(unique(df[[var_fila]]))
  excluidas_fil <- setdiff(todas_filas, filas_ok)
  if (length(excluidas_fil) > 0) {
    rs_nota <- paste0(rs_nota,
      "\nNota test: Categorias de fila excluidas del chi-cuadrado por n < 30: ",
      paste(excluidas_fil, collapse = ", "), "."
    )
  }

  tryCatch({
    niveles_col_rs  <- length(unique(as.character(df_rs[[var_col]])))
    niveles_fila_rs <- length(unique(as.character(df_rs[[var_fila]])))
    
    if (niveles_col_rs < 2 || niveles_fila_rs < 2) {
      pie_tabla <- paste0(
        "Test de Rao-Scott no disponible: tras excluir Categorias con n < 30 ",
        "no quedan suficientes niveles para calcular el estadístico.",
        "\nDatos ponderados. N = ", nrow(df), rs_nota
      )
    } else {
      disenio     <- svydesign(ids = ~1, weights = ~weightvec, data = df_rs)
      formula_chi <- as.formula(paste("~", var_fila, "+", var_col))
      rs_obj      <- suppressWarnings(
        svychisq(formula_chi, design = disenio, statistic = "Chisq")
      )
      pie_tabla <- paste0(
        "Chi-cuadrado de Rao-Scott = ", round(rs_obj$statistic, 3),
        ", gl = ", round(rs_obj$parameter, 0),
        ", p = ", ifelse(rs_obj$p.value < 0.0001, "< 0,0001", round(rs_obj$p.value, 4)),
        ". Datos ponderados. N = ", nrow(df),
        rs_nota,
        if (rs_obj$p.value >= 0.05) "\nNota: No se encontró asociación estadísticamente significativa. Las diferencias deben interpretarse con cautela." else ""
      )
    }
  }, error = function(e) {
    pie_tabla <<- paste0("Test de Rao-Scott no disponible: ", e$message,
                         "\nDatos ponderados. N = ", nrow(df), rs_nota)
  })
  
  list(
    tabla_pct         = tabla_pct_display,
    tabla_pct_numeric = tabla_pct,
    tabla_n           = tabla_n,
    pie               = pie_tabla,
    rs                = rs_obj,
    n                 = nrow(df)
  )
}
#===============================================================
# FUNCION PARA EXPORTAR A EXCEL
# Crear carpeta si no existe
dir.create("Archivos_excel", showWarnings = FALSE)

exportar_hoja <- function(wb, nombre_hoja, resultado) {
  addWorksheet(wb, nombre_hoja)
  
  # Título tabla de porcentajes
  writeData(wb, nombre_hoja, "Tabla de porcentajes ponderados (%)", startRow = 1)
  writeData(wb, nombre_hoja, resultado$tabla_pct, startRow = 2)
  
  fila_pie_pct <- nrow(resultado$tabla_pct) + 4
  writeData(wb, nombre_hoja, resultado$pie, startRow = fila_pie_pct)
  
  # Título tabla de n absolutos
  fila_n <- fila_pie_pct + 3
  writeData(wb, nombre_hoja, "Tabla de frecuencias absolutas (n sin ponderar)", startRow = fila_n)
  writeData(wb, nombre_hoja, resultado$tabla_n, startRow = fila_n + 1)
}

```

# 1. Distribuciones de Variables sociodemograficas
## 1.a Edad (agrupada 1)
```{r edad-agrupada v1}
encuesta_clean %>%
  filter(!is.na(edad_agrupada_v1)) %>%
  group_by(edad_agrupada_v1) %>%
  summarise(N = n(), `% ponderado` = round(sum(weightvec) / sum(encuesta_clean$weightvec[!is.na(encuesta_clean$edad_agrupada_v1)]) * 100, 1))%>% select(`Grupo etario` = edad_agrupada_v1, N, `% ponderado`)
```

## 1.b Edad (agrupada 2)

```{r edad-agrupada v2}
encuesta_clean %>%
  filter(!is.na(edad_agrupada)) %>%
  group_by(edad_agrupada) %>%
  summarise(N = n(), `% ponderado` = round(sum(weightvec) / sum(encuesta_clean$weightvec[!is.na(encuesta_clean$edad_agrupada)]) * 100, 1)) %>%
  select(`Grupo etario` = edad_agrupada, N, `% ponderado`)
```

## 1.c Nacionalidad (variable nac agrupada)

```{r nac-univariado}
encuesta_clean %>%
  filter(!is.na(nac)) %>%
  group_by(nac) %>%
  summarise(N = n(), `% ponderado` = round(sum(weightvec) / sum(encuesta_clean$weightvec[!is.na(encuesta_clean$nac)]) * 100, 1)) %>%
  arrange(desc(N)) %>%
  select(Nacionalidad = nac, N, `% ponderado`)
```

## 1.d Nacionalidad - Variable nacionalidad sin agrupar (16 categorías)

```{r nacionalidad-univariado}
encuesta_clean %>%
  filter(!is.na(nacionalidad)) %>%
  group_by(nacionalidad) %>%
  summarise(N = n(), `% ponderado` = round(sum(weightvec) / sum(encuesta_clean$weightvec[!is.na(encuesta_clean$nacionalidad)]) * 100, 1)) %>% mutate(nacionalidad = recode(nacionalidad,
    "venezuela"  = "Venezuela",
    "paraguay"          =  "Paraguay",
    "bolivia"  = "Bolivia",
    "per"          =  "Perú",
    "colombia"          =  "Colombia",
    "chile"          =  "Chile",
    "uruguay"          =  "Uruguay",
    "brasil"          =  "Brasil",
    "ecuador"          =  "Ecuador",
    "otro"          =  "Otro",
    "italia"          =  "Italia",
    "senegal"          =  "Senegal",
    "haiti"          =  "Haití",
    "rep_blica_dominicana"          =  "República Dominicana",
    "china"          =  "China",
    "espania"          =  "España",
    
  )) %>% 
  arrange(desc(N)) %>%
  select(Nacionalidad = nacionalidad, N, `% ponderado`)
```
## 1.f Nacionalidad - Variable agrupada región MERCOSUR

Nota: el N en esta categorización es de 1103 (una fila menos que en las demás de nacionalidad). 
Se debe a que una persona seleccionó "Otro" y no completó su nacionalidad. La región no es imputable. Se excluye el NA de las tablas.
```{r nacionalidad-region-univariado}
encuesta_clean %>%
  filter(!is.na(origen_region)) %>%
  group_by(origen_region) %>%
  summarise(N = n(), `% ponderado` = round(sum(weightvec) / sum(encuesta_clean$weightvec[!is.na(encuesta_clean$origen_region)]) * 100, 1)) %>%
  arrange(desc(N)) %>%
  select(Región_Origen = origen_region, N, `% ponderado`)
```


## 1.g Género distribución

```{r q3-genero-univariado}
encuesta_clean %>%
  filter(!is.na(sexo)) %>%
  group_by(sexo) %>%
  summarise(N = n(), `% ponderado` = round(sum(weightvec) / sum(encuesta_clean$weightvec[!is.na(encuesta_clean$sexo)]) * 100, 1)) %>%
  mutate(sexo = recode(sexo,
    "mujer"  = "Mujer",
    "varón"          =  "Varón",
    "otro"  = "Otro género",
  )) %>% 
  arrange(desc(N)) %>%
  select(Sexo = sexo, N, `% ponderado`)
```

## 1.h Provincia de residencia
En la ponderación se excluyeron algunos casos pertenecientes a otras provincias.

```{r q4-provincias-univariado}
encuesta_clean %>%
  filter(!is.na(provincia)) %>%
  group_by(provincia) %>%
  summarise(N = n(), `% ponderado` = round(sum(weightvec) / sum(encuesta_clean$weightvec[!is.na(encuesta_clean$provincia)]) * 100, 1)) %>% mutate(provincia = recode(provincia,
    "caba"  = "Ciudad Autónoma de Buenos Aires",
    "pba"          =  "Provincia de Buenos Aires"
  ))  %>% select(Provincia = provincia, N, `% ponderado`)
```

## 1.i Zona de residencia

```{r zona-univariado}
encuesta_clean %>%
  filter(!is.na(zona)) %>%
  group_by(zona) %>%
  summarise(N = n(), `% ponderado` = round(sum(weightvec) / sum(encuesta_clean$weightvec[!is.na(encuesta_clean$zona)]) * 100, 1)) %>%arrange(desc(N)) %>%
  mutate(zona = recode(zona,
    "zona_caba"  = "CABA",
    "zona_sur"          =  "Zona Sur",
    "zona_norte"          =  "Zona Norte",
    "zona_oeste"          =  "Zona Oeste"
  )) %>% 
  select(Zona = zona, N, `% ponderado`)
```

## 1.j Situación documentaria sin agrupar

```{r q6-sit-documentaria-univariado}
encuesta_clean %>%
  filter(!is.na(q6_situacion_documentaria)) %>%
  group_by(q6_situacion_documentaria) %>%
  summarise(N = n(), `% ponderado` = round(sum(weightvec) / sum(encuesta_clean$weightvec[!is.na(encuesta_clean$q6_situacion_documentaria)]) * 100, 1)) %>%
  mutate(q6_situacion_documentaria = recode(q6_situacion_documentaria,
    "rsidencia_permanente"  = "Residencia permanente",
    "naturalizado"          = "Naturalizado/a",
    "residencia_temporaria" = "Residencia temporaria",
    "precaria_vigente"      = "Precaria vigente",
    "precaria_vencida"      = "Precaria vencida",
    "sin_dni"               = "Sin DNI",
    "otra"                  = "Otra"
  )) %>%
  arrange(desc(N)) %>%
  select(`Situacion documentaria` = q6_situacion_documentaria, N, `% ponderado`)
```

## 1.k Nivel educativo sin agrupar

```{r q7-nivel-educativo-sin-agrupar}
encuesta_clean %>%
  filter(!is.na(q7_estudios)) %>%
  group_by(q7_estudios) %>%
  summarise(N = n(), `% ponderado` = round(sum(weightvec) / sum(encuesta_clean$weightvec[!is.na(encuesta_clean$q7_estudios)]) * 100, 1)) %>%
  mutate(q7_estudios = recode(q7_estudios,
    "sin_estudios"="Sin estudios","primario_incompleto"="Primario incompleto",
    "primario_completo"="Primario completo","secundario_incompleto"="Secundario incompleto",
    "secundario_completo"="Secundario completo","terciario_incompleto"="Terciario incompleto",
    "terciario_completo"="Terciario completo","universitario_incompleto"="Universitario incompleto",
    "universitario_completo"="Universitario completo","posgrado_incompleto"="Posgrado incompleto",
    "posgrado_completo"="Posgrado completo","prefiero_no_responder"="Prefiero no responder"
  )) %>%
  arrange(q7_estudios
          ) %>%
  select(`Nivel educativo` = q7_estudios, N, `% ponderado`)
```

## 1.l Nivel educativo agrupado
Se utiliza la agrupación de la ENMA 2023.
```{r q7-nivel-edu-agrupado}
encuesta_clean %>%
  filter(!is.na(q7_estudios_grupo2)) %>%
  group_by(q7_estudios_grupo2) %>%
  summarise(N = n(), `% ponderado` = round(sum(weightvec) / sum(encuesta_clean$weightvec[!is.na(encuesta_clean$q7_estudios_grupo2)]) * 100, 1)) %>%
  arrange(q7_estudios_grupo2) %>%
  select(`Nivel educativo` = q7_estudios_grupo2, N, `% ponderado`)
```



# Sección 2: Cruces Bivariados

Algunos comentarios:
-  Varias tablas se rompen en el formado pdf por su extensión; se recomienda ver los bivariados en el archivo .xslx correspondientes. Ahí también se incluye el N de casos de cada celda. 

- Columnas = nacionalidad (variable independiente): nacionalidad (16 categorías), nac (7 categorías) y origen_region (3 categorías)

- Filas    = variable dependiente (edad)
- % ponderados, suman 100 % por columna
- Celdas con n sin ponderar < 30 marcadas con *
- Al pie de cada cuadro se encuentra el Chi-cuadrado de Rao-Scott

```{r etiquetas}
# ------------------------------------------------------------------
# Etiquetas y órdenes reutilizados en toda la sección

etiquetas_nac <- c(
  "bolivia"   = "Bolivia",
  "colombia"  = "Colombia",
  "paraguay"  = "Paraguay",
  "perú"      = "Perú",
  "uruguay"   = "Uruguay",
  "venezuela" = "Venezuela",
  "otros"     = "Otros"
)

etiquetas_nac16 <- c(
  "bolivia"              = "Bolivia",
  "brasil"               = "Brasil",
  "chile"                = "Chile",
  "china"                = "China",
  "colombia"             = "Colombia",
  "ecuador"              = "Ecuador",
  "espania"              = "España",
  "haiti"                = "Haití",
  "italia"               = "Italia",
  "paraguay"             = "Paraguay",
  "per"                  = "Perú",
  "rep_blica_dominicana" = "Rep. Dominicana",
  "senegal"              = "Senegal",
  "uruguay"              = "Uruguay",
  "venezuela"            = "Venezuela",
  "otro"                 = "Otro"
)

etiquetas_region <- c(
  "MERCOSUR"   = "MERCOSUR",
  "Extra MERCOSUR no europeos" = "Extra MERCOSUR no europeos",
  "Extra MERCOSUR europeos" = "Extra MERCOSUR europeos"
)


etiquetas_zona <- c(
  "zona_caba"  = "CABA",
  "zona_norte" = "Zona Norte",
  "zona_oeste" = "Zona Oeste",
  "zona_sur"   = "Zona Sur"
)

etiquetas_educ3 <- c(
  "Hasta secundario incompleto"             = "Hasta secundario incompleto",
  "Secundario completo"                     = "Secundario completo",
  "Superior o universitario completo y mas" = "Superior o universitario completo y más",
  "Prefiero no responder"                   = "Prefiero no responder"
)

etiquetas_educ12 <- c(
  "sin_estudios"             = "Sin estudios",
  "primario_incompleto"      = "Primario incompleto",
  "primario_completo"        = "Primario completo",
  "secundario_incompleto"    = "Secundario incompleto",
  "secundario_completo"      = "Secundario completo",
  "terciario_incompleto"     = "Terciario incompleto",
  "terciario_completo"       = "Terciario completo",
  "universitario_incompleto" = "Universitario incompleto",
  "universitario_completo"   = "Universitario completo",
  "posgrado_incompleto"      = "Posgrado incompleto",
  "posgrado_completo"        = "Posgrado completo",
  "prefiero_no_responder"    = "Prefiero no responder"
)

orden_nac7   <- c("Bolivia", "Colombia", "Paraguay", "Perú",
                  "Uruguay", "Venezuela", "Otros")
orden_region <- c("MERCOSUR", "Extra MERCOSUR europeos",
                  "Extra MERCOSUR no europeos")
orden_zona   <- c("CABA", "Zona Norte", "Zona Oeste", "Zona Sur")
orden_genero <- c("Varón", "Mujer")
orden_educ3  <- c("Hasta secundario incompleto",
                  "Secundario completo",
                  "Superior o universitario completo y más")
orden_educ12 <- c("Sin estudios",
                  "Primario incompleto", "Primario completo",
                  "Secundario incompleto", "Secundario completo",
                  "Terciario incompleto", "Terciario completo",
                  "Universitario incompleto", "Universitario completo",
                  "Posgrado incompleto", "Posgrado completo")

orden_educ5= c("Sin estudios",
               "Hasta primario completo",
               "Hasta secundario completo",
               "Hasta terciario completo",
               "Universitario y posgrado")
# "Prefiero no responder" se excluye con la función en todos los cruces
```

## 2.a Nacionalidad por Edad
Se tomaron dos tipos de agrupación para nacionalidad y dos tipos de agrupación para Edad.
```{r nacionalidad-edad}
# ============================================================
# TABLA A: edad_agrupadaV2 × nac (7 categorías)
# ============================================================
# Primero está la edad agrupada V2 y luego la V1.

resultado_A <- tabla_bivariada(
  data      = encuesta_clean,
  var_fila  = "edad_agrupada",
  var_col   = "nac",
  etiq_col  = etiquetas_nac,
  orden_col = c("Bolivia", "Colombia", "Paraguay", "Perú", "Uruguay", "Venezuela", "Otros")
)

cat("\n=== Edad Agrupada 2 × Nacionalidad (7 categorías) ===\n")
print(resultado_A$tabla_pct)
cat("\n", resultado_A$pie, "\n")

# ============================================================
# TABLA B: edad_agrupadaV2 × nacionalidad (16 categorías)
# ============================================================
# #resultado_B <- tabla_bivariada(
#   data      = encuesta_clean,
#   var_fila  = "edad_agrupada",
#   var_col   = "nacionalidad",
#   etiq_col  = etiquetas_nac16,
#   orden_col = c("Bolivia", "Brasil", "Chile", "China", "Colombia","Ecuador","España", "Haití", "Italia", "Paraguay","Perú","Rep. Dominicana","Senegal","Uruguay","Venezuela","Otro"))
# 
# cat("\n=== Edad Agrupada 2 × Nacionalidad (16 categorías) ===\n")
# print(resultado_B$tabla_pct)
# cat("\n", resultado_B$pie, "\n")


# ============================================================
# TABLA C: edad_agrupadaV2 × Migracion_region (3 categorías)
# ============================================================
resultado_C <- tabla_bivariada(
  data      = encuesta_clean,
  var_fila  = "edad_agrupada",
  var_col   = "origen_region",
  etiq_col  = etiquetas_region,
  orden_col = c("MERCOSUR", "Extra MERCOSUR europeos", "Extra MERCOSUR no europeos")
)

cat("\n=== Edad Agrupada 2 × Region (3 categorías) ===\n")
print(resultado_C$tabla_pct)
cat("\n", resultado_C$pie, "\n")

# ============================================================
# TABLA D: edad_agrupada 1 × nac (agrupada, 7 categorías)
# ============================================================
resultado_D <- tabla_bivariada(
  data      = encuesta_clean,
  var_fila  = "edad_agrupada_v1",
  var_col   = "nac",
  etiq_col  = etiquetas_nac,
  orden_col = c("Bolivia", "Colombia", "Paraguay", "Perú", "Uruguay", "Venezuela", "Otros")
)

cat("\n=== Edad Agrupada 1 × Nacionalidad (7 categorías) ===\n")
print(resultado_D$tabla_pct)
cat("\n", resultado_D$pie, "\n")
# 
# # ============================================================
# # TABLA E: edad_agrupada_ 1 × nacionalidad (16 categorías)
# # ============================================================
# resultado_E <- tabla_bivariada(
#   data      = encuesta_clean,
#   var_fila  = "edad_agrupada_v1",
#   var_col   = "nacionalidad",
#   etiq_col  = etiquetas_nac16,
#   orden_col = c("Bolivia", "Brasil", "Chile", "China", "Colombia","Ecuador","España", "Haití", "Italia", "Paraguay","Perú","Rep. Dominicana","Senegal","Uruguay","Venezuela","Otro"))
# 
# cat("\n=== Edad Agrupada 1 × Nacionalidad (16 categorías) ===\n")
# print(resultado_E$tabla_pct)
# cat("\n", resultado_E$pie, "\n")


# ============================================================
# TABLA F: edad_agrupada V1 × Migracion_region (3 categorías)
# ============================================================
resultado_F <- tabla_bivariada(
  data      = encuesta_clean,
  var_fila  = "edad_agrupada_v1",
  var_col   = "origen_region",
  etiq_col  = etiquetas_region,
  orden_col = c("MERCOSUR", "Extra MERCOSUR europeos", "Extra MERCOSUR no europeos")
)

cat("\n=== Edad Agrupada 1 × Region (3 categorías) ===\n")
print(resultado_F$tabla_pct)
cat("\n", resultado_F$pie, "\n")
```

```{r nacionalidad-edad-exportar}
tabla_bivariada_nac_edad <- createWorkbook()
exportar_hoja(tabla_bivariada_nac_edad, "Edad Agrupada 1 x Nac 7 cat",  resultado_D)
#exportar_hoja(tabla_bivariada_nac_edad, "Edad Agrupada 1 x Nac 16 cat", resultado_E)
exportar_hoja(tabla_bivariada_nac_edad, "Edad Agrupada 1 x Region 3 cat", resultado_F)
exportar_hoja(tabla_bivariada_nac_edad, "Edad Agrupada 2 x Nac 7 cat",  resultado_A)
#exportar_hoja(tabla_bivariada_nac_edad, "Edad Agrupada 2 x Nac 16 cat", resultado_B)
exportar_hoja(tabla_bivariada_nac_edad, "Edad Agrupada 2 x Region 3 cat", resultado_C)


saveWorkbook(tabla_bivariada_nac_edad, "Archivos_excel/01_edad_x_nacionalidad.xlsx", overwrite = TRUE)
#cat("\nExcel exportado: Archivos_excel/01_edad_x_nacionalidad.xlsx\n")



```

## 2.b  Nacionalidad por zona geográfica de residencia
Nota de lectura:
Columnas = nacionalidad
Filas    = variable dependiente zona
% ponderados, suman 100 % por columna
Celdas con n sin ponderar < 30 marcadas con *
Pie del cuadro: Chi-cuadrado de Rao-Scott


```{r zona-nac7}
# --- A1: zona × nac (7) ---
resultado_A1 <- tabla_bivariada(
  data       = encuesta_clean,
  var_fila   = "zona",
  var_col    = "nac",
  etiq_fila  = etiquetas_zona,
  etiq_col   = etiquetas_nac,
  orden_fila = orden_zona,
  orden_col  = orden_nac7
)

cat("\n=== Zona de residencia × Nac (7) ===\n")
print(resultado_A1$tabla_pct)
cat("\n", resultado_A1$pie, "\n")
```


# 2.c Zona (4 cat) x Region (3)
```{r zona-region3}
# --- A2: zona × origen_region (3) ---
resultado_A2 <- tabla_bivariada(
  data       = encuesta_clean,
  var_fila   = "zona",
  var_col    = "origen_region",
  etiq_fila  = etiquetas_zona,
  etiq_col   = etiquetas_region,
  orden_fila = orden_zona,
  orden_col  = orden_region
)

cat("\n=== Zona de residencia × Región (3) ===\n")
print(resultado_A2$tabla_pct)
cat("\n", resultado_A2$pie, "\n")
```


# Género × Nacionalidad
Para los cruces bivariados con género se usa encuesta_genero (excluye "Otro género").
Los 7 casos de "Otro género" se reportan por separado al final.


## 2.d: género (2 cat) × nac (7)
```{r genero-nac7}
# --- B1: género × nac (7) ---
resultado_B1 <- tabla_bivariada(
  data       = encuesta_genero,          # subconjunto sin "Otro género"
  var_fila   = "genero_agrupado",
  var_col    = "nac",
  etiq_col   = etiquetas_nac,
  orden_fila = orden_genero,
  orden_col  = orden_nac7
)

cat("\n=== Género × Nac (7) — excl. Otro género ===\n")
print(resultado_B1$tabla_pct)
cat("\n", resultado_B1$pie, "\n")
```

## 2.e género (2 cat) × Región (3 cat) 
```{r genero-region3}
# --- B2: género × origen_region (3) ---
encuesta_genero <- encuesta_clean %>%
  filter(genero_agrupado %in% c("Varón", "Mujer"))
resultado_B2 <- tabla_bivariada(
  data       = encuesta_genero,
  var_fila   = "genero_agrupado",
  var_col    = "origen_region",
  etiq_col   = etiquetas_region,
  orden_fila = orden_genero,
  orden_col  = orden_region
)

cat("\n=== Género × Región (3) — excl. Otro género ===\n")
print(resultado_B2$tabla_pct)
cat("\n", resultado_B2$pie, "\n")
```

## 2.f Tabla de distribución de "Otro género" por Nac
```{r otro-genero-nac}
# --- B3: nota descriptiva — distribución "Otro género" por nac ---
# n = 7; solo descriptivo, sin test estadístico.
encuesta_clean %>%
  filter(genero_agrupado == "Otro género", !is.na(nac)) %>%
  mutate(nac = recode(nac, !!!etiquetas_nac)) %>%
  group_by(nac) %>%
  summarise(
    N             = n(),
    `% ponderado` = round(
      sum(weightvec) /
        sum(encuesta_clean$weightvec[
          encuesta_clean$genero_agrupado == "Otro género" &
            !is.na(encuesta_clean$nac)
        ]) * 100, 1)
  ) %>%
  arrange(desc(N)) %>%
  select(Nacionalidad = nac, N, `% ponderado`)
```
> **Nota:** Los 7 casos con género "Otro" se presentan solo con fines descriptivos dado el bajo n. No se incluyen en los cruces bivariados anteriores ni en el test estadístico.

# Educación 

## 2.g Educación ENMA (3 cat) x Nac (7 Categorías)

```{r educ3-nac7}
# --- C1: educ ENMA (3) × nac (7) ---
resultado_C1 <- tabla_bivariada(
  data         = encuesta_clean,
  var_fila     = "q7_estudios_grupo2",
  var_col      = "nac",
  etiq_fila    = etiquetas_educ3,
  etiq_col     = etiquetas_nac,
  orden_fila   = orden_educ3,
  orden_col    = orden_nac7,
  excluir_fila = "Prefiero no responder"
)

cat("\n=== Educación ENMA (3 cat) × Nac (7) ===\n")
print(resultado_C1$tabla_pct)
cat("\n", resultado_C1$pie, "\n")
```

## 2.h — Educación ENMA (3 cat) x Region (3 cat)

```{r educ3-region3}
# --- C2: educ ENMA (3) × origen_region (3) ---
resultado_C2 <- tabla_bivariada(
  data         = encuesta_clean,
  var_fila     = "q7_estudios_grupo2",
  var_col      = "origen_region",
  etiq_fila    = etiquetas_educ3,
  etiq_col     = etiquetas_region,
  orden_fila   = orden_educ3,
  orden_col    = orden_region,
  excluir_fila = "Prefiero no responder"
)

cat("\n=== Educación ENMA (3 cat) × Región (3) ===\n")
print(resultado_C2$tabla_pct)
cat("\n", resultado_C2$pie, "\n")
```

## 2.i — Educación sin agrupar (11 cat) x Nac (7 cat)

```{r educ12-nac7}
# --- C3: q7_estudios (11) × nac (7) ---
resultado_C3 <- tabla_bivariada(
  data         = encuesta_clean,
  var_fila     = "q7_estudios",
  var_col      = "nac",
  etiq_fila    = etiquetas_educ12,
  etiq_col     = etiquetas_nac,
  orden_fila   = orden_educ12,
  orden_col    = orden_nac7,
  excluir_fila = "prefiero_no_responder"   # valor original sin etiquetar aún
)

cat("\n=== Educación sin agrupar (11 cat) × Nac (7) ===\n")
print(resultado_C3$tabla_pct)
cat("\n", resultado_C3$pie, "\n")
```
## 2.j — Educación sin agrupar (11 cat) x Region (3 cat)

```{r educ12-region3}
# --- C4: q7_estudios (11) × origen_region (3) ---
resultado_C4 <- tabla_bivariada(
  data         = encuesta_clean,
  var_fila     = "q7_estudios",
  var_col      = "origen_region",
  etiq_fila    = etiquetas_educ12,
  etiq_col     = etiquetas_region,
  orden_fila   = orden_educ12,
  orden_col    = orden_region,
  excluir_fila = "prefiero_no_responder"
)

cat("\n=== Educación sin agrupar (11 cat) × Región (3) ===\n")
print(resultado_C4$tabla_pct)
cat("\n", resultado_C4$pie, "\n")
```


## 2.k Educación agrupada (5 cat nac) x Nac (7)  ---
```{r nac-educ5-nac7}

resultado_D1 <- tabla_bivariada(
  data      = encuesta_clean,
  var_fila  = "q7_estudios_grupo",
  var_col   = "nac",
  etiq_col  = etiquetas_nac,
  orden_fila = orden_educ5,
  orden_col  = orden_nac7
)

cat("\n=== Educación agrupada (5 cat) × Nac (7) ===\n")
print(resultado_D1$tabla_pct)
cat("\n", resultado_C1$pie, "\n")
```


## 2.l Educación agrupada (5 cat) x Región (3 cat) ---
```{r region-educ5}
resultado_D2 <- tabla_bivariada(
  data      = encuesta_clean,
  var_fila  = "q7_estudios_grupo",
  var_col   = "origen_region",
  etiq_col  = etiquetas_region,
  orden_fila = orden_educ5,
  orden_col  = orden_region
)

cat("\n=== Educación agrupada (5 cat) × Región (3) ===\n")
print(resultado_D2$tabla_pct)
cat("\n", resultado_D2$pie, "\n")
```


```{r exportar sección}
# EXPORTACIÓN A EXCEL
dir.create("Archivos_excel", showWarnings = FALSE)

wb_1_2 <- createWorkbook()

# A — Zona
exportar_hoja(wb_1_2, "Zona x Nac7",       resultado_A1)
exportar_hoja(wb_1_2, "Zona x Region3",    resultado_A2)

# B — Género
exportar_hoja(wb_1_2, "Genero x Nac7",     resultado_B1)
exportar_hoja(wb_1_2, "Genero x Region3",  resultado_B2)

# C — Educación ENMA (3 cat)
exportar_hoja(wb_1_2, "Educ3 x Nac7",      resultado_C1)
exportar_hoja(wb_1_2, "Educ3 x Region3",   resultado_C2)

# C — Educación sin agrupar (11 cat)
exportar_hoja(wb_1_2, "Educ11 x Nac7",     resultado_C3)
exportar_hoja(wb_1_2, "Educ11 x Region3",  resultado_C4)

# D — Educación Agrupada (5 cat)
exportar_hoja(wb_1_2, "Educ5 x Nac7",     resultado_D1)
exportar_hoja(wb_1_2, "Educ5 x Region3",  resultado_D2)

saveWorkbook(wb_1_2, "Archivos_excel/02_nac_x_zona_genero_educ.xlsx",
             overwrite = TRUE)
cat("Excel exportado: Archivos_excel/02_nac_x_zona_genero_educ.xlsx\n")
```

# 2.m Pirámide poblacional — Género × Edad por lustros

```{r piramide-genero-edad, fig.width=8, fig.height=7}
# ============================================================
# Pirámide poblacional — Género × Edad por lustros
# Solo Varón y Mujer (excluye "Otro género", n = 7)
# Datos ponderados
# ============================================================

piramide_data <- encuesta_clean %>%
  filter(
    genero_agrupado %in% c("Varón", "Mujer"),
    !is.na(edad),
    edad >= 18
  ) %>%
  mutate(
    edad_lustro = case_when(
      edad >= 18 & edad <= 24 ~ "18-24",
      edad >= 25 & edad <= 29 ~ "25-29",
      edad >= 30 & edad <= 34 ~ "30-34",
      edad >= 35 & edad <= 39 ~ "35-39",
      edad >= 40 & edad <= 44 ~ "40-44",
      edad >= 45 & edad <= 49 ~ "45-49",
      edad >= 50 & edad <= 54 ~ "50-54",
      edad >= 55 & edad <= 59 ~ "55-59",
      edad >= 60 & edad <= 64 ~ "60-64",
      edad >= 65 & edad <= 69 ~ "65-69",
      edad >= 70              ~ "70 o más",
      TRUE                    ~ NA_character_
    ),
    edad_lustro = factor(edad_lustro, levels = c(
      "18-24", "25-29", "30-34", "35-39", "40-44",
      "45-49", "50-54", "55-59", "60-64", "65-69", "70 o más"
    ))
  ) %>%
  filter(!is.na(edad_lustro)) %>%
  group_by(genero_agrupado, edad_lustro) %>%
  summarise(n_pond = sum(weightvec), .groups = "drop") %>%
  group_by(genero_agrupado) %>%
  mutate(pct = n_pond / sum(n_pond) * 100) %>%
  ungroup() %>%
  mutate(
    pct_plot = if_else(genero_agrupado == "Varón", -pct, pct)
  )

lim_x <- ceiling(max(abs(piramide_data$pct_plot)) / 5) * 5

ggplot(piramide_data,
       aes(x    = edad_lustro,
           y    = pct_plot,
           fill = genero_agrupado)) +
  geom_col(width = 0.75) +
  # Etiquetas de % al extremo de cada barra
  geom_text(
    aes(label = paste0(round(abs(pct_plot), 1), "%"),
        y     = pct_plot + if_else(genero_agrupado == "Varón", -0.4, 0.4)),
    hjust = if_else(piramide_data$genero_agrupado == "Varón", 1.05, -0.05),
    size  = 3,
    color = "grey20"
  ) +
  # Línea central
  geom_hline(yintercept = 0, color = "white", linewidth = 0.8) +
  scale_y_continuous(
    limits = c(-(lim_x + 8), lim_x + 8),
    breaks = seq(-lim_x, lim_x, by = 5),
    labels = function(x) paste0(abs(x), "%")
  ) +
  scale_fill_manual(
    values = c("Varón" = "#C94F1A", "Mujer" = "#F5C242"),
    name   = NULL
  ) +
  coord_flip() +
  # Etiquetas de grupo etario centradas sobre el eje y (x=0)
  annotate(
    "text",
    x     = levels(piramide_data$edad_lustro),
    y     = 0,
    label = levels(piramide_data$edad_lustro),
    size  = 3.2,
    color = "grey20",
    fontface = "bold"
  ) +
  labs(
    x       = NULL,
    y       = "% de cada género (ponderado)",
    caption = "Datos ponderados. Encuesta trayectorias sociolaborales AMBA.\nSe excluyen 7 casos con género 'Otro'."
  ) +
  theme_minimal(base_size = 12) +
  theme(
    legend.position    = "bottom",
    panel.grid.major.y = element_blank(),
    panel.grid.minor   = element_blank(),
    axis.text.y        = element_blank(),   # ocultar eje y original; las etiquetas van en annotate
    plot.caption       = element_text(size = 8, color = "grey50")
  )
```

# 2.m Tabla bivariada de edad x género
```{r bivariada-edad-sexo}
tabla_bivariada_edad_sexo = tabla_bivariada(data      = encuesta_genero,
  var_fila  = "edad_agrupada",
  var_col   = "genero_agrupado")

cat("\n=== Edad agrupada ( cat) × Género (2 cat) ===\n")
print(tabla_bivariada_edad_sexo$tabla_pct)
cat("\n", tabla_bivariada_edad_sexo$pie, "\n")
```




# Parte 3: Dimensión familiar
# Frecuencias y tablas univariadas de preguntas 8, 9 y 10
## 3.a — Convivencia en pareja

```{r q8}
encuesta_clean %>%
  filter(!is.na(q8_hogar_convivencia)) %>%
  group_by(q8_hogar_convivencia) %>%
  summarise(N = n(), `% ponderado` = round(sum(weightvec) / sum(encuesta_clean$weightvec[!is.na(encuesta_clean$q8_hogar_convivencia)]) * 100, 1)) %>%
  mutate(q8_hogar_convivencia = recode(q8_hogar_convivencia,
    "si_nacida_argentina"="Si, con persona nacida en Argentina",
    "si_nacida_extranjero"="Si, con persona nacida en otro pais",
    "sin_conyugue"="Sin conyuge o pareja",
    "prefiero_no_responder"="Prefiero no responder"
  )) %>%
  arrange(desc(N)) %>%
  select(Convivencia = q8_hogar_convivencia, N, `% ponderado`)
```
## 3.b — Hijos menores de 18

```{r q9}
encuesta_clean %>%
  filter(!is.na(q9_hijos_menores)) %>%
  group_by(q9_hijos_menores) %>%
  summarise(N = n(), `% ponderado` = round(sum(weightvec) / sum(encuesta_clean$weightvec[!is.na(encuesta_clean$q9_hijos_menores)]) * 100, 1)) %>%
  mutate(q9_hijos_menores = recode(q9_hijos_menores, "si"="Si","no"="No")) %>%
  arrange(desc(N)) %>%
  select(`Hijos menores de 18` = q9_hijos_menores, N, `% ponderado`)
```

## 3.c — Residencia de hijos menores

Solo responden quienes tienen hijos menores (pregunta 9 = "si").

```{r q10}
df_con_hijos_menores <- encuesta_clean %>% 
  filter(q9_hijos_menores == "si", !is.na(q10_hijos_menores_residencia))

df_con_hijos_menores %>%
  mutate(q10_hijos_menores_residencia = recode(q10_hijos_menores_residencia,
    "argentina" = "En Argentina",
    "otro_pais" = "En otro pais",
    "ambos"     = "En Argentina y en otro pais"
  )) %>% 
  group_by(q10_hijos_menores_residencia) %>%
  summarise(
    N            = n(),
    `% ponderado` = round(sum(weightvec) / sum(df_con_hijos_menores$weightvec) * 100, 1)
  ) %>%
  arrange(desc(N)) %>%
  select(`Residencia de hijos menores` = q10_hijos_menores_residencia, N, `% ponderado`)
```
# Bivariados Q8 y Q10
## 3.d Nacionalidad por convivencia en pareja

```{r convivencia-nac}
etiquetas_q8 <- c(
  "si_nacida_argentina"   = "Sí, nacida en Argentina",
  "si_nacida_extranjero"  = "Sí, nacida en otro país",
  "sin_conyugue"  = "Sin cónyuge"
)
orden_q8 <- c(
  "si_nacida_argentina"   = "Sí, nacida en Argentina",
  "si_nacida_extranjero"  = "Sí, nacida en otro país",
  "sin_conyugue"  = "Sin cónyuge"
)

tabla_convivencia_pareja <- tabla_bivariada(
  data      = encuesta_clean,
  var_fila  = "q8_hogar_convivencia",
  var_col   = "nac",
  etiq_fila = etiquetas_q8,
  etiq_col  = etiquetas_nac,
  orden_col  = orden_nac7,
  orden_fila = orden_q8
)

cat("\n=== Convivencia en pareja (3 cat) × Nac (7) ===\n")
print(tabla_convivencia_pareja$tabla_pct)
cat("\n", tabla_convivencia_pareja$pie, "\n")
```

## 3.e Nacionalidad según tenencia de hijos menores de 18
```{r hijos-menores-nac}
etiquetas_q10= c("argentina" = "Hijos menores en Argentina",
                 "ambos" = "Hijos menores en Argentina y otro país",
                 "otro_pais"="Hijos menores en otro país")
orden_q10= c("argentina" = "Hijos menores en Argentina",
                 "ambos" = "Hijos menores en Argentina y otro país",
                 "otro_pais"="Hijos menores en otro país")

tabla_hijos_menores_nac = tabla_bivariada(data      = df_con_hijos_menores,
  var_fila  = "q10_hijos_menores_residencia",
  var_col   = "nac",
  etiq_fila = etiquetas_q10,
  etiq_col  = etiquetas_nac,
  orden_col  = orden_nac7,
  orden_fila = orden_q10) 
cat("\n=== Hijos menores (3 cat) × Nac (7 cat) ===\n")
print(tabla_hijos_menores_nac$tabla_pct)
cat("\n", tabla_hijos_menores_nac$pie, "\n")
  

```
# 3.f Zona según tenencia de hijos menores de 18 años
```{r hijos-menores-zona}

tabla_hijos_menores_zona = tabla_bivariada(data      = df_con_hijos_menores,
  var_fila  = "q10_hijos_menores_residencia",
  var_col   = "zona",
  etiq_fila = etiquetas_q10,
  etiq_col  = etiquetas_zona,
  orden_col  = orden_zona,
  orden_fila = orden_q10) 

cat("\n=== Hijos menores  × Zona (4) ===\n")
print(tabla_hijos_menores_zona$tabla_pct)
cat("\n", tabla_hijos_menores_zona$pie, "\n")

```
```{r}
wb_q10 <- createWorkbook()
exportar_hoja(wb_q10, "Nacionalidad por convivencia",        tabla_convivencia_pareja)
exportar_hoja(wb_q10, "Nacionalidad e hijos menores",        tabla_hijos_menores_nac)
exportar_hoja(wb_q10, "Zona e hijos menores",        tabla_hijos_menores_zona)

saveWorkbook(wb_q10, "Archivos_excel/03_convivencia_q8_hijos_menores_q10.xlsx", overwrite = TRUE)
cat("\nExcel exportado: Archivos_excel/03_convivencia_q8_hijos_menores_q10.xlsx\n")
```



# Sección 4 - Pregunta 11 - Motivos de salida
Notas: 

La variable fue recodificada para simplificar el análisis:

- La variable original es selección múltiple (6 columnas
- Se construye motivo_principal con lógica jerárquica excluyente  según las definiciones de la investigación:

- A. Migración de niño/a     <- migracion_familiar
- B. Reagrupamiento familia  <- reagrupación
- C. Violencia o persecución <- violencias
- D. Trabajo / ingresos      <- trabajo
- E. Estudio / experiencias  <- estudio
- F. Otro                    <- otro (sin las anteriores)

- Hay dos casos de NA, que no seleccionaron ningún motivo ni ampliaron en "otro".


```{r q11-recodificacion}
## Ajustamos el nombre de la variable "reagrupación" que llevaba tilde. 
## Observación, configurar R Studio para procesar el código con "UTF-8"
library(janitor)
names(encuesta_clean) <- iconv(names(encuesta_clean), 
                                from = "UTF-8", 
                                to   = "ASCII//TRANSLIT")
encuesta_clean <- encuesta_clean %>%
  mutate(
    motivo_principal = case_when(
      `q11_motivos_salida/migracion_familiar` == 1 ~ "Migración de niño/a",
      `q11_motivos_salida/reagrupacion`       == 1 ~ "Reagrupamiento familiar",
      `q11_motivos_salida/violencias`         == 1 ~ "Violencia o persecución",
      `q11_motivos_salida/trabajo`            == 1 ~ "Trabajo / mejorar ingresos",
      `q11_motivos_salida/estudio`            == 1 ~ "Estudio / nuevas experiencias",
      `q11_motivos_salida/otro`               == 1 ~ "Otro",
      TRUE ~ NA_character_
    ),
    motivo_principal = factor(motivo_principal,
      levels = c(
        "Migración de niño/a",
        "Reagrupamiento familiar",
        "Violencia o persecución",
        "Trabajo / mejorar ingresos",
        "Estudio / nuevas experiencias",
        "Otro"
      )) 
)
encuesta_genero <- encuesta_clean %>% 
  filter(genero_agrupado %in% c("Varón", "Mujer"))
#Actualizamos encuesta genero
```


```{r q11-cruces-etiquetas-ordenes}
# ============================================================
# Q11 — CRUCES DE MOTIVO_PRINCIPAL × VARIABLES DE CRUCE
# var_fila  = motivo_principal  (variable dependiente / filas)
# var_col   = cada variable de cruce (columnas, suma 100% por columna)
# ============================================================

orden_motivos <- c(
  "Migración de niño/a",
  "Reagrupamiento familiar",
  "Violencia o persecución",
  "Trabajo / mejorar ingresos",
  "Estudio / nuevas experiencias",
  "Otro"
)
etiquetas_nac <- c(
  "bolivia"   = "Bolivia",   "colombia"  = "Colombia",
  "paraguay"  = "Paraguay",  "perú"       = "Perú",
  "uruguay"   = "Uruguay",   "venezuela" = "Venezuela",
  "otros"     = "Otros"
)
orden_nac7 <- c("Bolivia", "Colombia", "Paraguay", "Perú",
                "Uruguay", "Venezuela", "Otros")


etiquetas_zona <- c(
  "zona_caba"  = "CABA",
  "zona_norte" = "Zona Norte",
  "zona_oeste" = "Zona Oeste",
  "zona_sur"   = "Zona Sur"
)
orden_zona <- c("CABA", "Zona Norte", "Zona Oeste", "Zona Sur")

etiquetas_genero <- c("Varón" = "Varón", "Mujer" = "Mujer")
orden_genero <- c("Varón", "Mujer")

etiquetas_edad1 <- c("18-34" = "18-34", "35-54" = "35-54", "55 o más" = "55 o más")
orden_edad1 <- c("18-34", "35-54", "55 o más")

etiquetas_edad2 <- c(
  "18-24" = "18-24", "25-35" = "25-35", "36-55" = "36-55",
  "56-64" = "56-64", "65-100" = "65 o más"
)
orden_edad2 <- c("18-24", "25-35", "36-55", "56-64", "65 o más")

etiquetas_educ <- c(
  "Hasta secundario incompleto"            = "Hasta sec. incompleto",
  "Secundario completo"                    = "Secundario completo",
  "Superior o universitario completo y mas"= "Superior/univ. completo y más",
  "Prefiero no responder"                  = "Prefiero no responder"
)
orden_educ2 <- c(
  "Hasta sec. incompleto",
  "Secundario completo",
  "Superior/univ. completo y más"
)

etiquetas_tiempo <- c(
  "Hasta 5 años" = "Hasta 5 años",
  "5 a 9 años"   = "5 a 9 años",
  "10 años o más" = "10 años o más"
)
orden_tiempo <- c("Hasta 5 años", "5 a 9 años", "10 años o más")

etiquetas_periodo <- c(
  "Antes de 1989" = "Antes de 1989",
  "1989-2002"     = "1989-2002",
  "2003-2015"     = "2003-2015",
  "2016-2025"     = "2016-2025"
)
orden_periodo <- c("Antes de 1989","1989-2002","2003-2015","2016-2025")

etiquetas_decada <- c(
  "Antes de 1990" = "Antes de 1990", "1990-1999" = "1990-1999",
  "2000-2009"     = "2000-2009",     "2010-2019" = "2010-2019",
  "2020-2025"     = "2020-2025"
)
orden_decada <- c("Antes de 1990","1990-1999","2000-2009","2010-2019","2020-2025")

etiquetas_reciente <- c(
  "Migración reciente"     = "Migración reciente",
  "Migración no reciente"  = "Migración no reciente"
)
orden_reciente <- c("Migración reciente", "Migración no reciente")

etiquetas_doc <- c("Con DNI" = "Con DNI", "Sin DNI" = "Sin DNI")
orden_doc    <- c("Con DNI", "Sin DNI")

etiquetas_region <- c(
  "MERCOSUR"                   = "MERCOSUR",
  "Extra MERCOSUR europeos"    = "Extra MERCOSUR europeos",
  "Extra MERCOSUR no europeos" = "Extra MERCOSUR no europeos"
)
orden_region <- c("MERCOSUR","Extra MERCOSUR europeos","Extra MERCOSUR no europeos")

# =============================================================
# GENERACIÓN DE RESULTADOS
# =============================================================
```

## 4.a Motivos de salida por Nacionalidad (7 Categorías)

```{r q11-cruces}
# --- Nacionalidad 7 categorías ---
res_q11_nac7 <- tabla_bivariada(
  data = encuesta_clean %>% filter(!is.na(motivo_principal)), var_fila = "motivo_principal", var_col = "nac",
  etiq_col = etiquetas_nac, orden_fila = orden_motivos, orden_col = orden_nac7
)
cat("\n=== Motivo principal × Nacionalidad (7 cat.) ===\n")
print(res_q11_nac7$tabla_pct); cat(res_q11_nac7$pie, "\n")
```

## 4.b Motivos de salida por Nacionalidad (16 Categorías)

```{r q11-cruces4.b}
# --- Nacionalidad 16 categorías ---

res_q11_nac16 <- tabla_bivariada(
  data = encuesta_clean, var_fila = "motivo_principal", var_col = "nacionalidad",
  etiq_col = etiquetas_nac16, orden_fila = orden_motivos, orden_col = c("Bolivia", "Brasil", "Chile", "China", "Colombia","Ecuador","España", "Haití", "Italia", "Paraguay","Perú","Rep. Dominicana","Senegal","Uruguay","Venezuela","Otro")
)
cat("\n=== Motivo principal × Nacionalidad (16 cat.) ===\n")
print(res_q11_nac16$tabla_pct); cat(res_q11_nac16$pie, "\n")
```

## 4.c Motivos de salida por Origen Región (3 Categorías)

```{r q11-cruces4.c}
# --- Región de origen ---
res_q11_region <- tabla_bivariada(
  data = encuesta_clean, var_fila = "motivo_principal", var_col = "origen_region",
  etiq_col = etiquetas_region, orden_fila = orden_motivos, orden_col = orden_region
)
cat("\n=== Motivo principal × Región ===\n")
print(res_q11_region$tabla_pct); cat(res_q11_region$pie, "\n")
```

## 4.d Motivos de salida por Zona de Residencia (4 Categorías)

```{r q11-cruces4.d}
# --- Zona de residencia ---
res_q11_zona <- tabla_bivariada(
  data = encuesta_clean, var_fila = "motivo_principal", var_col = "zona",
  etiq_col = etiquetas_zona, orden_fila = orden_motivos, orden_col = orden_zona
)
cat("\n=== Motivo principal × Zona ===\n")
print(res_q11_zona$tabla_pct); cat(res_q11_zona$pie, "\n")
```

## 4.e Motivos de salida por Género (2 Categorías, excluyendo "otros")

```{r q11-cruces4.e}
# --- Género (excluye "Otro género") ---
res_q11_genero <- tabla_bivariada(
  data = encuesta_genero,   # subconjunto sin "Otro género"
  var_fila = "motivo_principal", var_col = "genero_agrupado",
  etiq_col = etiquetas_genero, orden_fila = orden_motivos, orden_col = orden_genero
)
cat("\n=== Motivo principal × Género (excl. Otro género, n=7) ===\n")
print(res_q11_genero$tabla_pct); cat(res_q11_genero$pie, "\n")
```

## 4.f Motivos de salida por edad agrupada 1 (3 Categorías)

```{r q11-cruces4.f}
# --- Edad agrupada 1 (3 grupos) ---
res_q11_edad1 <- tabla_bivariada(
  data = encuesta_clean, var_fila = "motivo_principal", var_col = "edad_agrupada_v1",
  etiq_col = etiquetas_edad1, orden_fila = orden_motivos, orden_col = orden_edad1
)
cat("\n=== Motivo principal × Edad agrupada 1 ===\n")
print(res_q11_edad1$tabla_pct); cat(res_q11_edad1$pie, "\n")
```

## 4.g Motivos de salida por edad agrupada 2 (5 Categorías)

```{r q11-cruces4.g}
# --- Edad agrupada 2 (5 grupos del perfil muestra) ---
res_q11_edad2 <- tabla_bivariada(
  data = encuesta_clean, var_fila = "motivo_principal", var_col = "edad_agrupada",
  etiq_col = etiquetas_edad2, orden_fila = orden_motivos, orden_col = orden_edad2
)
cat("\n=== Motivo principal × Edad agrupada 2 ===\n")
print(res_q11_edad2$tabla_pct); cat(res_q11_edad2$pie, "\n")
```

## 4.h Motivos de salida por Nivel Educativo Agrupado -ENMA (3 Categorías)

```{r q11-cruces4.h}
# --- Nivel educativo agrupado 2 (excluye "Prefiero no responder") ---
res_q11_educ <- tabla_bivariada(
  data = encuesta_clean, var_fila = "motivo_principal", var_col = "q7_estudios_grupo2",
  etiq_col = etiquetas_educ, orden_fila = orden_motivos, orden_col = orden_educ2,
  excluir_col = "Prefiero no responder"
)
cat("\n=== Motivo principal × Nivel educativo agrupado ===\n")
print(res_q11_educ$tabla_pct); cat(res_q11_educ$pie, "\n")
```

## 4.i Motivos de salida por tiempo de residencia (3 Categorías)
- Hasta 5 años
- Entre 5 y 9 años
- Más de 10 años


```{r q11-cruces4.i}
# --- Tiempo de residencia ---
res_q11_tiempo <- tabla_bivariada(
  data = encuesta_clean, var_fila = "motivo_principal", var_col = "tiempo_residencia",
  etiq_col = etiquetas_tiempo, orden_fila = orden_motivos, orden_col = orden_tiempo
)
cat("\n=== Motivo principal × Tiempo de residencia ===\n")
print(res_q11_tiempo$tabla_pct); cat(res_q11_tiempo$pie, "\n")
```

## 4.j Motivos de salida por año de arribo a Argentina (4 Categorías)
- antes de 1989
- 1989-2002 
- 2003-2015 
- 2016-2025 

```{r q11-cruces4.j}
# --- Año de llegada — períodos ---
res_q11_periodo <- tabla_bivariada(
  data = encuesta_clean, var_fila = "motivo_principal", var_col = "anio_arribo_periodo",
  etiq_col = etiquetas_periodo, orden_fila = orden_motivos, orden_col = orden_periodo
)
cat("\n=== Motivo principal × Período de llegada ===\n")
print(res_q11_periodo$tabla_pct); cat(res_q11_periodo$pie, "\n")
```

## 4.k Motivos de salida por década de llegada a Argentina (5 Categorías)
- antes de 1990
- 1990-1999
- 2000-2009
- 2010-2019
- 2020-2025

```{r q11-cruces4.k}
# --- Año de llegada — décadas ---
res_q11_decada <- tabla_bivariada(
  data = encuesta_clean, var_fila = "motivo_principal", var_col = "anio_arribo_decada",
  etiq_col = etiquetas_decada, orden_fila = orden_motivos, orden_col = orden_decada
)
cat("\n=== Motivo principal × Década de llegada ===\n")
print(res_q11_decada$tabla_pct); cat(res_q11_decada$pie, "\n")
```

## 4.l Motivos de salida por Migración reciente (2 Categorías)
- Migración reciente = q19 Año arribo >= 2023
- Migración No reciente = q19 Año arribo < 2023

```{r q11-cruces4.l}
# --- Migración reciente ---
res_q11_reciente <- tabla_bivariada(
  data = encuesta_clean, var_fila = "motivo_principal", var_col = "migracion_reciente",
  etiq_col = etiquetas_reciente, orden_fila = orden_motivos, orden_col = orden_reciente
)
cat("\n=== Motivo principal × Migración reciente ===\n")
print(res_q11_reciente$tabla_pct); cat(res_q11_reciente$pie, "\n")
```
## 4.m Motivos de salida por Situación documentaria agrupada (2 Categorías)
- Descipción de la categorización: 
- Con DNI incluye:
- Residencia permanente 
- Naturalizado/a
- Residencia temporaria

- Sin DNI incluye:
- Precaria vigente
- Sin DNI
- Otra
- Precaria vencida



```{r q11-cruces4.m}
# --- Situación documentaria agrupada ---
res_q11_doc <- tabla_bivariada(
  data = encuesta_clean, var_fila = "motivo_principal", var_col = "sit_doc_agrupado",
  etiq_col = etiquetas_doc, orden_fila = orden_motivos, orden_col = orden_doc
)
cat("\n=== Motivo principal × Situación documentaria ===\n")
print(res_q11_doc$tabla_pct); cat(res_q11_doc$pie, "\n")
```


```{r q11-cruces4-exportar-a-excel}
# =============================================================
# EXPORTAR A EXCEL
# =============================================================
dir.create("Archivos_excel", showWarnings = FALSE)

wb_q11 <- createWorkbook()
exportar_hoja(wb_q11, "Motivo x Nac 7 cat",        res_q11_nac7)
exportar_hoja(wb_q11, "Motivo x Nac 16 cat",       res_q11_nac16)
exportar_hoja(wb_q11, "Motivo x Region",            res_q11_region)
exportar_hoja(wb_q11, "Motivo x Zona",              res_q11_zona)
exportar_hoja(wb_q11, "Motivo x Genero",            res_q11_genero)
exportar_hoja(wb_q11, "Motivo x Edad 1",            res_q11_edad1)
exportar_hoja(wb_q11, "Motivo x Edad 2",            res_q11_edad2)
exportar_hoja(wb_q11, "Motivo x Educacion",         res_q11_educ)
exportar_hoja(wb_q11, "Motivo x Tiempo residencia", res_q11_tiempo)
exportar_hoja(wb_q11, "Motivo x Periodo llegada",   res_q11_periodo)
exportar_hoja(wb_q11, "Motivo x Decada llegada",    res_q11_decada)
exportar_hoja(wb_q11, "Motivo x Mig reciente",      res_q11_reciente)
exportar_hoja(wb_q11, "Motivo x Doc agrupada",      res_q11_doc)

saveWorkbook(wb_q11, "Archivos_excel/04_motivos_q11.xlsx", overwrite = TRUE)
cat("\nExcel exportado: Archivos_excel/04_motivos_q11.xlsx\n")
```