---
title: "Notebook 1 — Perfil de la muestra y análisis sociodemográfico"
subtitle: "Encuesta sobre trayectorias sociolaborales de personas migrantes en AMBA"
author: "Universidad de Tübingen / UNSAM"
date: "`r Sys.Date()`"
output:
  html_document:
    toc: true
    toc_float: true
    toc_depth: 3
    theme: flatly
    highlight: tango
    df_print: kable
---

```{r setup, include=FALSE}
knitr::opts_chunk$set(
  echo    = FALSE,
  warning = FALSE,
  message = FALSE,
  fig.width  = 9,
  fig.height = 5.5
)
```

```{r librerias}
library(tidyverse)
library(readr)
library(paletteer)
library(treemapify)
library(ggplot2)
library(ggthemes)
```

```{r carga-y-limpieza}
encuesta <- read_csv(
  "data/Trayectorias laborales vf kobo weightvec v3.csv",
  locale        = locale(encoding = "UTF-8"),
  show_col_types = FALSE
)

encuesta_clean <- encuesta %>%
  select(
    -`q40_estudios/s__estudios_de_nivel_primario`,
    -`q40_estudios/s__estudios_de_nivel_secundario`,
    -`q40_estudios/s__estudios_de_nivel_terciario__institut`,
    -`q40_estudios/s__estudios_universitarios__carrera_de_g`,
    -`q40_estudios/s__estudios_de_postgrado`,
    -`q40_estudios/s__capacitaciones_laborales_profesionale`,
    -`q40_estudios/no__no_estudi__desde_que_llegu__a_argent`,
    -`...1`, -`__version__`, -`_tags`, -`_index`,
    -start, -end
  ) %>%
  mutate(q19_anio_arribo = case_when(
    q19_anio_arribo == 21             ~ 2004,
    q19_anio_arribo %in% c(18, 1918) ~ NA_real_,
    TRUE                              ~ q19_anio_arribo
  ))

total_pesos <- sum(encuesta_clean$weightvec)

encuesta_clean <- encuesta_clean %>%
  mutate(q7_estudios_grupo = case_when(
    q7_estudios == "sin_estudios"                                    ~ "Sin estudios",
    q7_estudios %in% c("primario_incompleto", "primario_completo")   ~ "Hasta primario completo",
    q7_estudios %in% c("secundario_incompleto", "secundario_completo") ~ "Hasta secundario completo",
    q7_estudios %in% c("terciario_incompleto", "terciario_completo") ~ "Hasta terciario completo",
    q7_estudios %in% c("universitario_incompleto", "universitario_completo",
                       "posgrado_incompleto", "posgrado_completo")   ~ "Universitario y posgrado",
    TRUE ~ NA_character_
  ) %>%
  factor(levels = c("Sin estudios",
                    "Hasta primario completo",
                    "Hasta secundario completo",
                    "Hasta terciario completo",
                    "Universitario y posgrado")))
```

---

# 1. Descripción del proyecto

Esta encuesta relevaron trayectorias sociolaborales de personas migrantes residentes en el Área Metropolitana de Buenos Aires (AMBA). Fue diseñada en el marco de una colaboración entre la Universidad de Tübingen y la UNSAM. La muestra cuenta con **`r nrow(encuesta_clean)` casos** con pesos muestrales calibrados según el Censo Nacional de Población 2022, los detalles del proceso de limpieza y calibración de la muestra se encuentran documentados en el archivo *Procesos de limpieza y calibracion realizados*.

El cuestionario está organizado en tres momentos: situación en el **país de origen**, **primer año en Argentina**, y **situación actual**.

---

# 2. Pesos muestrales

Los pesos muestrales calibran la muestra para que sea representativa de la población migrante según el Censo 2022. Un peso mayor a 1 indica que ese perfil estaba subrepresentado en la muestra; menor a 1, sobrerepresentado. A continuación se presenta un boxplot por las principales nacionalidades, agrupadas según se definió en
los criterios de limpieza antes mencionados.

## 2.1 Distribución de pesos por nacionalidad.

El dataset tiene 3 variables de país para los encuestados.
**nacionalidad** = Variable que agrupa los valores del multiple choice. No tiene NA.
**otro_pais** = Campo sólo completable en el caso que el encuestado seleccione "otro" en la pregunta anterior. 
**nac** = Variable agrupada según criterios metodológicos definidos en el documento de limpieza y calibración. Se utilizará esta variable de ahora en más salvo que se especifique lo contrario.

Destacan los casos de Venezuela y Colombia por sobrerreperesentación en la muestra y el caso de Uruguay y Paraguay por subrrepresentación según las calibraciones realizadas.
```{r boxplot-pesos}
encuesta_clean %>%
  filter(!is.na(nac)) %>%
  ggplot(aes(x = reorder(nac, weightvec, FUN = median), 
             y = weightvec, 
             fill = reorder(nac, weightvec, FUN = median))) +
  geom_boxplot(show.legend = FALSE, alpha = 0.8) +
  geom_hline(yintercept = 1, linetype = "dashed", color = "gray40") +
  scale_fill_manual(values = paletteer_c("ggthemes::Orange-Gold", 
                                         length(unique(encuesta_clean$nac[!is.na(encuesta_clean$nac)])))) +
  coord_flip() +
  labs(
    title = "Distribución de pesos muestrales por nacionalidad",
    subtitle = "Línea punteada = peso = 1 (sin corrección)",
    x = NULL,
    y = "Peso muestral (weightvec)",
    caption = "Pesos calibrados según Censo 2022"
  ) +
  theme_minimal(base_size = 12)
```

## 2.2 Casos con peso > 5

Se exploraon en detalle los casos con peso muestral mayor a 5. 
Se presenta una tabla utilizando la variable "nacionalidad" sin agrupar en "Otros", ya que la mayoría correspondían a este universo. También se destaca que son personas en el rango etario más alto y más bajo. 

```{r outliers-pesos}
encuesta_clean %>%
  filter(weightvec > 5) %>%
  select(Nacionalidad    = nacionalidad,
         Peso            = weightvec,
         Sexo            = sexo,
         `Edad agrupada` = edad_agrupada,
         Zona            = zona) %>%
  arrange(desc(Peso))
```

# 3. Exploración de la Distribución por nacionalidad

La "Diferencia" es interpretable como el efecto que tuvo la ponderación sobre cada nacionalidad, en el caso de Venezuela bajó considerablemente su representatividad; mientras que la de Paraguay y "otros" se vio aumentada. 

```{r tabla-nac}
treemap_data %>%
  arrange(desc(n_sin_ponderar)) %>%
  mutate(diferencia = round(pct_ponderado - pct_sin_ponderar, 1)) %>%
  select(
    Nacionalidad     = nac,
    `N sin ponderar`              = n_sin_ponderar,
    `% sin ponderar` = pct_sin_ponderar,
    `% ponderado`    = pct_ponderado,
    `Diferencia`     = diferencia
  )
```



## 3.1 Treemap — Sin ponderar

A través del siguiente gráfico sobre la variable recodificada "Nac" se explora la distribución de casos por país de la muestra, sin ponderar.


```{r treemap-sin-ponderar}
treemap_data <- encuesta_clean %>%
  filter(!is.na(nac)) %>%
  group_by(nac) %>%
  summarise(
    n_sin_ponderar = n(),
    n_ponderado    = sum(weightvec)
  ) %>%
  mutate(
    pct_sin_ponderar = round(n_sin_ponderar / sum(n_sin_ponderar) * 100, 1),
    pct_ponderado    = round(n_ponderado    / sum(n_ponderado)    * 100, 1)
  )

colores_tm <- paletteer_c("ggthemes::Orange-Gold", nrow(treemap_data))

ggplot(treemap_data,
       aes(area  = n_sin_ponderar,
           fill  = pct_sin_ponderar,
           label = paste0(nac, "\n", pct_sin_ponderar, "%"))) +
  geom_treemap(show.legend = FALSE) +
  geom_treemap_text(color = "white", fontface = "bold",
                    place = "centre", reflow = TRUE) +
  scale_fill_gradientn(colors = colores_tm) +
  labs(title   = "Distribución por nac — sin ponderar",
       caption = "Encuesta trayectorias sociolaborales AMBA.") +
  theme_minimal()
```

## 3.2 Treemap — ponderado

Visualización de distribución según los datos ponderados.

```{r treemap-ponderado}
ggplot(treemap_data,
       aes(area  = n_ponderado,
           fill  = pct_ponderado,
           label = paste0(nac, "\n", pct_ponderado, "%"))) +
  geom_treemap(show.legend = FALSE) +
  geom_treemap_text(color = "white", fontface = "bold",
                    place = "centre", reflow = TRUE) +
  scale_fill_gradientn(colors = colores_tm) +
  labs(title   = "Distribución por nac — ponderado (Censo 2022)",
       caption = "Encuesta trayectorias sociolaborales AMBA.") +
  theme_minimal()
```

## 3.3 Categorización "Otros"
Exploración del Top 10 de los países agrupados como "Otros" según variable "nac", teniendo en cuenta la variable "nacionalidad" y, cuando aplica, "otro_pais".
```{r}
encuesta_clean %>%
  filter(nac == "otros") %>%
  group_by(nacionalidad, otro_pais) %>%
  summarise(
    N             = n(),
    n_ponderado   = round(sum(weightvec), 1),
    .groups = "drop"
  ) %>%
  mutate(
    porcentaje    = round(N / sum(N) * 100, 1),
    pct_ponderado = round(n_ponderado / sum(n_ponderado) * 100, 1),
    otro_pais     = replace_na(otro_pais, "-")
  ) %>%
  arrange(desc(N)) %>%
  select(
    Nacionalidad     = nacionalidad,
    `País ("otro" en la encuesta)`    = otro_pais,
    N                = N,
    `% sin ponderar` = porcentaje,
    `% ponderado`    = pct_ponderado
  )
```


---

# 4. Variables sociodemográficas - Análisis Univariado
Dado que estas variables presentan menos valores posibles que "nacionalidad" se las analiza en este bloque una por una.

## 4.1 Sexo
Distribución según sexo, ponderado y sin ponderar.

```{r sexo}
encuesta_clean %>%
  group_by(sexo) %>%
  summarise(
    n_sin_ponderar = n(),
    n_ponderado    = sum(weightvec)
  ) %>%
  mutate(
    `% sin ponderar` = round(n_sin_ponderar / sum(n_sin_ponderar) * 100, 1),
    `% ponderado`    = round(n_ponderado    / sum(n_ponderado)    * 100, 1)
  ) %>%
  arrange(desc(n_sin_ponderar)) %>%
  select(
    Sexo             = sexo,
    `N`              = n_sin_ponderar,
    `% sin ponderar`,
    `% ponderado`
  )
```
Según se estableció en el documento de calibración de pesos muestrales, a quienes respondieron "otro" en sexo se les asignó peso muestral = 1.

Los varones ganaron peso muestral en la ponderación.

## 4.2 Grupos etarios
Distribución de grupos etarios.

```{r edad}
encuesta_clean %>%
  filter(!is.na(edad_agrupada)) %>%
  group_by(edad_agrupada) %>%
  summarise(
    n_sin_ponderar = n(),
    n_ponderado    = sum(weightvec)
  ) %>%
  mutate(
    `% sin ponderar` = round(n_sin_ponderar / sum(n_sin_ponderar) * 100, 1),
    `% ponderado`    = round(n_ponderado    / sum(n_ponderado)    * 100, 1),
    Diferencia       = round(`% ponderado` - `% sin ponderar`, 1)
  ) %>%
  select(
    `Grupo etario`   = edad_agrupada,
    `N`              = n_sin_ponderar,
    `% sin ponderar`,
    `% ponderado`,
    Diferencia
  )
```
Se observa que el segmento de 36-55 y 56-64 estaban sobrerrepresentados en la muestra y cederon peso porcentual hacia los segmentos más bajos y altos de la población tras el proceso de calibración.

Tras la calibración, los segmentos 25-35 y 36-55 sumados alcanzan el 63% de los casos.

## 4.3 Zona de residencia
En el proceso de calibración se definieron 4 posibles valores: Zona Sur, Zona Oeste, Zona Norte y CABA.

De las 4 Zonas disponibles, la Ciudad Autónoma de Buenos Aires es la única sobrerrepresentada, aun así, tras la ponderación es la zona con mayor cantidad de casos. 

```{r zona}
encuesta_clean %>%
  filter(!is.na(zona)) %>%
  group_by(zona) %>%
  summarise(
    n_sin_ponderar = n(),
    n_ponderado    = sum(weightvec)
  ) %>%
  mutate(
    `% sin ponderar` = round(n_sin_ponderar / sum(n_sin_ponderar) * 100, 1),
    `% ponderado`    = round(n_ponderado    / sum(n_ponderado)    * 100, 1),
    Diferencia       = round(`% ponderado` - `% sin ponderar`, 1)
  ) %>%
  arrange(desc(n_sin_ponderar)) %>%
  select(
    Zona             = zona,
    `N`              = n_sin_ponderar,
    `% sin ponderar`,
    `% ponderado`,
    Diferencia
  )
```

## 4.4.a Nivel educativo
Distribución de las respuestas a la pregunta 7: "Indique su máximo nivel de estudios alcanzado".

```{r educacion}
encuesta_clean %>%
  filter(!is.na(q7_estudios)) %>%
  group_by(q7_estudios) %>%
  summarise(
    n_sin_ponderar = n(),
    n_ponderado    = sum(weightvec)
  ) %>%
  mutate(
    `% sin ponderar` = round(n_sin_ponderar / sum(n_sin_ponderar) * 100, 1),
    `% ponderado`    = round(n_ponderado    / sum(n_ponderado)    * 100, 1),
    Diferencia       = round(`% ponderado` - `% sin ponderar`, 1),
    q7_estudios      = recode(q7_estudios,
      "sin_estudios"             = "Sin estudios",
      "primario_incompleto"      = "Primario incompleto",
      "primario_completo"        = "Primario completo",
      "secundario_incompleto"    = "Secundario incompleto",
      "secundario_completo"      = "Secundario completo",
      "terciario_incompleto"     = "Terciario incompleto",
      "terciario_completo"       = "Terciario completo",
      "universitario_incompleto" = "Universitario incompleto",
      "universitario_completo"   = "Universitario completo",
      "posgrado_incompleto"      = "Posgrado incompleto",
      "posgrado_completo"        = "Posgrado completo",
      "prefiero_no_responder"    = "Prefiero no responder"
    )
  ) %>%
  arrange(desc(n_sin_ponderar)) %>%
  select(
    `Nivel educativo` = q7_estudios,
    `N`               = n_sin_ponderar,
    `% sin ponderar`,
    `% ponderado`,
    Diferencia
  )

```

## 4.4.b Nivel educativo agrupado
Se propone la siguiente agrupación por nivel educativo para facilitar la interpretación de los resultados. Dejamos por fuera al caso "Prefiero no responder", por considerarlo irrelevante para este análisis. 

```{r}
encuesta_clean %>%
  filter(!is.na(q7_estudios_grupo)) %>%
  group_by(q7_estudios_grupo) %>%
  summarise(
    n_sin_ponderar = n(),
    n_ponderado    = sum(weightvec)
  ) %>%
  mutate(
    `% sin ponderar` = round(n_sin_ponderar / sum(n_sin_ponderar) * 100, 1),
    `% ponderado`    = round(n_ponderado    / sum(n_ponderado)    * 100, 1),
    Diferencia       = round(`% ponderado` - `% sin ponderar`, 1)
  ) %>%
  arrange(desc(n_sin_ponderar)) %>%
  select(
    `Nivel educativo agrupado` = q7_estudios_grupo,
    `N`                        = n_sin_ponderar,
    `% sin ponderar`,
    `% ponderado`,
    Diferencia
  )
```
Se observa que la encuesta fue respondida en mayor proporción por personas con mayor nivel educativo; tras la calibración cedieron peso muestral a los otros 4 grupos.



## 4.5 Situación documentaria

```{r}
encuesta_clean %>%
  filter(!is.na(q6_situacion_documentaria)) %>%
  group_by(q6_situacion_documentaria) %>%
  summarise(
    n_sin_ponderar = n(),
    n_ponderado    = sum(weightvec)
  ) %>%
  mutate(
    `% sin ponderar`           = round(n_sin_ponderar / sum(n_sin_ponderar) * 100, 1),
    `% ponderado`              = round(n_ponderado    / sum(n_ponderado)    * 100, 1),
    Diferencia                 = round(`% ponderado` - `% sin ponderar`, 1),
    q6_situacion_documentaria  = recode(q6_situacion_documentaria,
      "rsidencia_permanente"   = "Residencia permanente",
      "naturalizado"           = "Naturalizado/a",
      "residencia_temporaria"  = "Residencia temporaria",
      "precaria_vigente"       = "Precaria vigente",
      "sin_dni"                = "Sin DNI",
      "otra"                   = "Otra",
      "precaria_vencida"       = "Precaria vencida"
    )
  ) %>%
  arrange(desc(n_sin_ponderar)) %>%
  select(
    `Situación documentaria` = q6_situacion_documentaria,
    `N`                      = n_sin_ponderar,
    `% sin ponderar`,
    `% ponderado`,
    Diferencia
  )
```



## 4.5 Convivencia en pareja

```{r convivencia}
encuesta_clean %>%
  filter(!is.na(q8_hogar_convivencia)) %>%
  group_by(q8_hogar_convivencia) %>%
  summarise(
    n_sin_ponderar = n(),
    n_ponderado    = sum(weightvec)
  ) %>%
  mutate(
    `% sin ponderar`     = round(n_sin_ponderar / sum(n_sin_ponderar) * 100, 1),
    `% ponderado`        = round(n_ponderado    / sum(n_ponderado)    * 100, 1),
    Diferencia           = round(`% ponderado` - `% sin ponderar`, 1),
    q8_hogar_convivencia = recode(q8_hogar_convivencia,
      "si_nacida_argentina"   = "Si, con persona nacida en Argentina",
      "si_nacida_extranjero"  = "Si, con persona nacida en otro pais",
      "sin_conyugue"          = "Sin conyuge o pareja",
      "prefiero_no_responder" = "Prefiero no responder"
    )
  ) %>%
  arrange(desc(n_sin_ponderar)) %>%
  select(
    Convivencia      = q8_hogar_convivencia,
    `N`              = n_sin_ponderar,
    `% sin ponderar`,
    `% ponderado`,
    Diferencia
  )
```

## 4.6 Hijos menores de 18

```{r hijos}
encuesta_clean %>%
  filter(!is.na(q9_hijos_menores)) %>%
  group_by(q9_hijos_menores) %>%
  summarise(n = sum(weightvec)) %>%
  mutate(
    porcentaje       = round(n / sum(n) * 100, 1),
    q9_hijos_menores = recode(q9_hijos_menores, "si" = "Sí", "no" = "No")
  ) %>%
  arrange(desc(porcentaje)) %>%
  select(`Hijos menores de 18` = q9_hijos_menores, `%` = porcentaje)
```

---

# 5. Análisis bivariado

## 5.1 Grupos etarios por nac

```{r edad-nac}
encuesta_clean %>%
  filter(!is.na(nac), !is.na(edad_agrupada)) %>%
  group_by(nac, edad_agrupada) %>%
  summarise(n = sum(weightvec), .groups = "drop") %>%
  group_by(nac) %>%
  mutate(porcentaje = round(n / sum(n) * 100, 1)) %>%
  ungroup() %>%
  mutate(edad_agrupada = factor(edad_agrupada,
                                levels = rev(c("18-24","25-35","36-55","56-64","65-100")))) %>%
  ggplot(aes(x    = reorder(nac, porcentaje),
             y    = porcentaje,
             fill = edad_agrupada)) +
  geom_col(position = "stack") +
  scale_fill_manual(
    values = rev(paletteer_c("ggthemes::Orange-Gold", 5)),
    guide  = guide_legend(reverse = TRUE)
  ) +
  coord_flip() +
  labs(
    title   = "Distribución de grupos etarios por nac",
    x       = NULL, y = "%", fill = "Grupo etario",
    caption = "Datos ponderados. Nota: Venezuela presenta una concentración marcada en el segmento 18-35 años.\nEncuesta trayectorias sociolaborales AMBA."
  ) +
  theme_minimal(base_size = 12)
```

## 5.2 Distribución territorial por nac

```{r zona-nac}
encuesta_clean %>%
  filter(!is.na(nac), !is.na(zona)) %>%
  group_by(nac, zona) %>%
  summarise(n = sum(weightvec), .groups = "drop") %>%
  group_by(nac) %>%
  mutate(porcentaje = round(n / sum(n) * 100, 1)) %>%
  ungroup() %>%
  mutate(zona = factor(zona,
                       levels = c("zona_caba","zona_norte","zona_oeste","zona_sur"))) %>%
  ggplot(aes(x    = reorder(nac, porcentaje),
             y    = porcentaje,
             fill = zona)) +
  geom_col(position = "stack") +
  scale_fill_manual(
    values = c("zona_caba"  = "#F5C242",
               "zona_norte" = "#E8873A",
               "zona_oeste" = "#C94F1A",
               "zona_sur"   = "#7B1F0A"),
    labels = c("CABA","Zona Norte","Zona Oeste","Zona Sur"),
    guide  = guide_legend(reverse = TRUE)
  ) +
  coord_flip() +
  labs(
    title   = "Distribución territorial por nac",
    x       = NULL, y = "%", fill = "Zona",
    caption = "Datos ponderados. Encuesta trayectorias sociolaborales AMBA."
  ) +
  theme_minimal(base_size = 12)
```

## 5.3 Nivel educativo por nac

```{r educacion-nac}
encuesta_clean %>%
  filter(!is.na(nac), !is.na(q7_estudios)) %>%
  group_by(nac, q7_estudios) %>%
  summarise(n = sum(weightvec), .groups = "drop") %>%
  group_by(nac) %>%
  mutate(porcentaje = round(n / sum(n) * 100, 1)) %>%
  ungroup() %>%
  ggplot(aes(x    = reorder(nac, porcentaje),
             y    = porcentaje,
             fill = q7_estudios)) +
  geom_col(position = "stack") +
  scale_fill_manual(
    values = paletteer_c("ggthemes::Orange-Gold",
                         length(unique(na.omit(encuesta_clean$q7_estudios)))),
    guide  = guide_legend(reverse = TRUE)
  ) +
  coord_flip() +
  labs(
    title   = "Nivel educativo por nac",
    x       = NULL, y = "%", fill = "Nivel educativo",
    caption = "Datos ponderados. Encuesta trayectorias sociolaborales AMBA."
  ) +
  theme_minimal(base_size = 12)
```

## 5.4 Sexo por nac

```{r sexo-nac}
encuesta_clean %>%
  filter(!is.na(nac), !is.na(sexo)) %>%
  group_by(nac, sexo) %>%
  summarise(n = sum(weightvec), .groups = "drop") %>%
  group_by(nac) %>%
  mutate(porcentaje = round(n / sum(n) * 100, 1)) %>%
  ungroup() %>%
  ggplot(aes(x    = reorder(nac, porcentaje),
             y    = porcentaje,
             fill = sexo)) +
  geom_col(position = "stack") +
  scale_fill_manual(
    values = paletteer_c("ggthemes::Orange-Gold", length(unique(na.omit(encuesta_clean$sexo)))),
    guide  = guide_legend(reverse = TRUE)
  ) +
  coord_flip() +
  labs(
    title   = "Distribución por sexo y nac",
    x       = NULL, y = "%", fill = "Sexo",
    caption = "Datos ponderados. Encuesta trayectorias sociolaborales AMBA."
  ) +
  theme_minimal(base_size = 12)
```

---

*Encuesta sobre trayectorias sociolaborales de personas migrantes en AMBA — Universidad de Tübingen / UNSAM*
